---
title: "Problem Set 2 - BDML"
author: "Cristian Muñoz - Vivian Cabanzo - Zenneth Olivero - Laura Diaz"
date: "2025-09-30"
output: html_document
---

```{r setup, include=FALSE}
knitr::opts_chunk$set(echo = TRUE)
```

# Predicting Poverty

# Predicción de Pobreza en Colombia

## 1. Introducción

## 2. Datos

### 2.1. Limpieza de datos

### - Paquetes y librerias

A continuación se cargan los paquetes y librerias necesarias para el análisis de información.

```{r}
# Instalar y cargar pacman (gestor de paquetes)
if (!require("pacman")) install.packages("pacman")
library(pacman)

# Cargar paquetes necesarios
pacman::p_load(
  knitr,         # Knit en RMarkdown
  tidyverse,     # Incluye dplyr, tidyr, ggplot2, readr, purrr
  readxl,        # Lectura de Excel
  janitor,       # Limpieza rápida
  skimr,         # Resúmenes descriptivos
  styler,        # Estilo de código
  corrplot,      # Matrices de correlación
  boot,          # Bootstrap
  modelsummary,  # Resúmenes en tablas
  scales,        # Para formatear ejes
  gt,            # Tablas elegantes
  broom,         # Modelos -> data.frames
  survey,        # Encuestas complejas
  rio,           # Importar/exportar
  stargazer,     # Estadísticas descriptivas y modelos
  gtsummary,     # Tablas médicas/sociales
  gridExtra,     # Organizar gráficos
  labelled,      # Manejo de etiquetas
  tibble,        # Tablas en consola
  kableExtra,    # Mejorar tablas
  stringi,       # Convertir Carácteres
  webshot2,      # Guardar HTML y PDF
  caret,         # Herramientas preprocesamiento, selección de modelos y evaluación de algoritmos de ML
  glmnet,        # Implementación eficiente de modelos de regresión regularizados (EN, Lasso y Ridge)
  MLeval,        # Funciones para evaluar modelos de clasificación y regresión con métricas y gráficos
  MLmetrics,      # Colección de métricas de evaluación para modelos de machine learning
  rpart,         # Arboles de decisión
  rpart.plot,     # Gráficar arboles
  Metrics        # evaluar modelos predictivos
)


# Verificar paquetes cargados
pacman::p_loaded()

```

### - Cargar bases de datos

Se proceden a cargar las bases de datos definidas para el análisis.

**Nota:** En primera instancia, se debe garantizar la reproducibilidad del script para cualquier usuario, por lo que se precisa la necesidad de que, tanto el arhivo R Markdown como las bases de datos se almacenen en la misma carpeta o ruta.

```{r}
# Lista de datasets que deben estar en la misma carpeta del .Rmd
Datasets <- c(
  "sample_submission.csv",
  "train_hogares.csv",
  "train_personas.csv",
  "test_hogares.csv",
  "test_personas.csv"
)

# Verificación
for (Dataset in Datasets) {
  if (file.exists(Dataset)) {
    cat("El dataset", Dataset, "se encuentra en la carpeta para su respectivo cargue a R.\n")
  } else {
    cat("El dataset", Dataset, "NO se encuentra en la carpeta para su respectivo cargue a R.\n")
  }
}

```

Posteriormente, se proceden a cargar los datasets

```{r}
# Cargar datasets en R
sample_submission <- read.csv("sample_submission.csv", stringsAsFactors = FALSE)
train_hogares     <- read.csv("train_hogares.csv", stringsAsFactors = FALSE)
train_personas    <- read.csv("train_personas.csv", stringsAsFactors = FALSE)
test_hogares      <- read.csv("test_hogares.csv", stringsAsFactors = FALSE)
test_personas     <- read.csv("test_personas.csv", stringsAsFactors = FALSE)

# Confirmar cargue mostrando dimensiones de cada dataset
cat("sample_submission:", nrow(sample_submission), "filas y", ncol(sample_submission), "columnas.\n")
cat("train_hogares:", nrow(train_hogares), "filas y", ncol(train_hogares), "columnas.\n")
cat("train_personas:",nrow(train_personas), "filas y", ncol(train_personas), "columnas.\n")
cat("test_hogares:", nrow(test_hogares), "filas y", ncol(test_hogares), "columnas.\n")
cat("test_personas:", nrow(test_personas), "filas y", ncol(test_personas), "columnas.\n")

```

### - Exploración de bases de datos

Se analizan la bases de datos de entrenamiento y de prueba correspondiente a hogares y a personas, es necesario tener en cuenta que el objetivo es predecir la pobreza a nivel de hogares, por lo que es posible crear variables relevantes para la predicción de pobreza desde el nivel de personas para robustecer los resultados.

Analisis de las bases de datos de entrenamiento y de prueba a nivel de hogares:

```{r}
# Comparar variables entre train y test Hogares
vars_comunes_hog <- intersect(names(train_hogares), names(test_hogares))
vars_train_hog <- setdiff(names(train_hogares), names(test_hogares))
vars_test_hog <- setdiff(names(test_hogares), names(train_hogares))

# Variables exclusivas en test
solo_test_hog <- if (length(vars_test_hog) == 0) "Ninguna variable" else paste(vars_test_hog, collapse = ", ")

# Construir tabla resumen
comp_bd_hogares <- tibble(
  Categoria = c("En ambos datasets", "Solo en train_hogares", "Solo en test_hogares"),
  Cantidad  = c(length(vars_comunes_hog), length(vars_train_hog), ifelse(length(vars_test_hog) == 0, 0, length(vars_test_hog))),
  Variables = c(
    paste(vars_comunes_hog, collapse = ", "),
    paste(vars_train_hog, collapse = ", "),
    solo_test_hog
  )
)

# Crear tabla gt
comp_bd_hogares <- comp_bd_hogares %>%
  gt() %>%
  tab_header(
    title = "Resumen de Variables entre la muestra de entrenamiento y de prueba en Hogares"
  ) %>%
  cols_label(
    Categoria = "Categoría",
    Cantidad = "N° de Variables",
    Variables = "Variables"
  )

# Mostrar en pantalla
comp_bd_hogares

# Crear carpeta "Tablas y Graficos"
if (!dir.exists("Tablas y Graficos")) dir.create("Tablas y Graficos")

# Exportar en HTML, PDF y PNG dentro de "Tablas y Graficos"
gtsave(comp_bd_hogares, "Tablas y Graficos/1.Comparacion_bases_hogares.html")

webshot2::webshot(
  "Tablas y Graficos/1.Comparacion_bases_hogares.html",
  "Tablas y Graficos/1.Comparacion_bases_hogares.pdf"
)

gtsave(comp_bd_hogares, "Tablas y Graficos/1.Comparacion_bases_hogares.png")

```

La Tabla que precede presenta un resumen comparativo de las variables disponibles en la muestra de entrenamiento y de prueba a nivel de hogares, se observa que ambas bases comparten un total de 16 variables, entre ellas el identificador del hogar (id), atributo fundamental para la creacion de nuevas variables, así como variables socioeconómicas y demográficas.

Adicionalmente, se identifican 7 variables exclusivas de la base de entrenamiento (Ingtotug, Ingtotugarr, Ingpcug, Pobre, Indigente, Npobres, Nindigentes), las cuales no están presentes en la base de prueba. Por su parte, el conjunto de prueba no presenta variables exclusivas, lo cual se señala explícitamente como "Ninguna variable".


A cotinuación se presenta la comparación de variables entre las muestras de entrenamiento y de prueba a nivel de hogares, se examinan de manera sistemática aspectos como el tipo de dato para identificar la consistencia en el tipo de variables en ambas bases de datos.


```{r}
# Función: obtener tipo de variable para un dataset
tipo_var_hogares <- function(df) {
  map_dfr(names(df), function(var) {
    tibble(
      Variable = var,
      Tipo = class(df[[var]])[1]
    )
  })
}

# Calcular tipos para train y test
var_train_hog <- tipo_var_hogares(train_hogares)
var_test_hog <- tipo_var_hogares(test_hogares)

# Unir en una sola tabla comparativa
comb_tipo_var_hog <- full_join(
  var_train_hog %>% rename_with(~paste0(., "_train"), -Variable),
  var_test_hog  %>% rename_with(~paste0(., "_test"), -Variable),
  by = "Variable"
)

# Reemplazar NA
comb_tipo_var_hog <- comb_tipo_var_hog %>%
  mutate(
    Tipo_train = ifelse(is.na(Tipo_train), "No existe variable en el dataset", Tipo_train),
    Tipo_test  = ifelse(is.na(Tipo_test),  "No existe variable en el dataset", Tipo_test)
  )

# Crear tabla con gt
comb_tipo_var_hog <- comb_tipo_var_hog %>%
  select(Variable, Tipo_train, Tipo_test) %>%
  gt() %>%
  tab_header(
    title = "Tipo de Variables: Muestra de entrenamiento y de prueba en Hogares"
  ) %>%
  tab_spanner(
    label = "Muestra de Entrenamiento",
    columns = c(Tipo_train)
  ) %>%
  tab_spanner(
    label = "Muestra de Prueba",
    columns = c(Tipo_test)
  ) %>%
  cols_label(
    Variable = "Variable",
    Tipo_train = "Tipo de variable",
    Tipo_test = "Tipo de variable"
  )

# Mostrar en pantalla
comb_tipo_var_hog

# Exportar dentro de la subcarpeta "Tablas y Graficos"
gtsave(comb_tipo_var_hog, "Tablas y Graficos/2.Comparacion_tipo_var_hogares.html")

webshot2::webshot(
  "Tablas y Graficos/2.Comparacion_tipo_var_hogares.html",
  "Tablas y Graficos/2.Comparacion_tipo_var_hogares.pdf"
)

gtsave(comb_tipo_var_hog, "Tablas y Graficos/2.Comparacion_tipo_var_hogares.png")

```

En conjunto, esta tabla complementa el análisis previo y constituye una herramienta fundamental para orientar las decisiones de limpieza, imputación y selección de variables en la construcción del modelo de predicción de pobreza.

Por otra parte, es fundamental que las bases de datos de entrenamiento y de prueba utilicen el mismo conjunto de variables explicativas, esto se debe a que el modelo predictivo aprende una función definida en un espacio de características específico; si en la etapa de predicción se presentan variables distintas a las utilizadas en el entrenamiento, los modelos a plantear carecerían de la información necesaria para generar resultados válidos. 

De igual forma, la inclusión de variables adicionales en el entrenamiento que no están presentes en la prueba impide evaluar correctamente la capacidad de predicción de modelos. Es importante resaltar que, la variable objetivo "Pobre" está disponible únicamente en la base de entrenamiento y no en la base de prueba, ya que el propósito principal del analisis es generar predicciones de pobreza a partir de datos conocidos.

Teniendo en cuenta lo anterior, en primera instancia, se define a un hogar como pobre cuando el ingreso del hogar es inferior a la "Linea de Pobreza", como se define a continuación:

$$
\
Pobre = I \cdot (Ingreso < \text{Línea de Pobreza})
\
$$
Se asigna el valor de la variable "Pobre" de acuerdo con el resultado de la función que precede, 

$$
\
Donde \ I:
\\
I(\text{Función indicadora}) =
\begin{cases} 
0, & \text{Ingreso superior a la linea de pobreza = No Pobre} \\
1, & \text{Ingreso inferior a la linea de pobreza = Pobre}
\end{cases}
\
$$


De acuerdo con la definición anterior, se seleccionan en la base de datos de entrenamiento aquellas variables que se encuentran en la base de prueba y se mantiene la variable objetivo "Pobre", con la cual se entrenarán los diferentes modelos para realizar predicciones en la base de prueba.

```{r}
# Variables en común entre train y test hogares
vars_comunes_hog

# Mantener las variables comunes y "Pobre"
vars_comunes_hog <- c(vars_comunes_hog, "Pobre")

# Filtro de train_hogares
train_hogares2 <- train_hogares %>%
  select(all_of(vars_comunes_hog))

# Verificar
cat("Número de variables en train original:", ncol(train_hogares), "\n")
cat("Número de variables en train depurado:", ncol(train_hogares2), "\n")

```
Al realizar la depuración inicial se exploran las variables restantes, con el objetivo de comprenderlas a fondo y definir su relevancia dentro de la prediccion de pobreza de los hogares.


```{r}
# Renombrar variables en train_hogares2
train_hogares2 <- train_hogares2 %>%
  rename(
    Total_habitaciones = P5000,
    Dormitorios = P5010,
    Tipo_vivienda = P5090,
    Cuota_amortizacion = P5100,
    Valor_estimado_arriendo = P5130,
    Valor_arriendo = P5140,
  )

# Renombrar variables en test_hogares igual que en train_hogares
test_hogares2 <- test_hogares %>%
  rename(
    Total_habitaciones = P5000,
    Dormitorios = P5010,
    Tipo_vivienda = P5090,
    Cuota_amortizacion = P5100,
    Valor_estimado_arriendo = P5130,
    Valor_arriendo = P5140,
  )

# Crear diccionario de variables
diccionario_vars <- tibble::tibble(
  Variable = names(train_hogares2),
  Descripcion = "Descripción pendiente"
)

# Si deseas agregar descripciones personalizadas a algunas variables conocidas:
diccionario_vars <- diccionario_vars %>%
  mutate(
    Descripcion = case_when(
      Variable == "id" ~ "Llave única del hogar",
      Variable == "Clase" ~ "1. Cabecera; 2. Resto (centros poblados y rural dispersa)",
      Variable == "Dominio" ~ "Dominio geográfico: áreas metropolitanas, cabeceras y resto",
      Variable == "Total_habitaciones" ~ "Total de habitaciones del hogar",
      Variable == "Dormitorios" ~ "Número de dormitorios",
      Variable == "Tipo_vivienda" ~ "Tipo de vivienda: a.Propia, totalmente pagada 
    b. Propia, la están pagando
    c. En arriendo o subarriendo
    d. En usufructo e. Posesión sin titulo (ocupante)
    f. Otra",
      Variable == "Cuota_amortizacion" ~ "Valor de cuota de amortización de vivienda",
      Variable == "Valor_estimado_arriendo" ~ "Valor estimado del arriendo de la vivienda",
      Variable == "Valor_arriendo" ~ "Valor real de arriendo mensual",
      Variable == "Nper" ~ "Número de personas en el hogar",
      Variable == "Npersug" ~ "Número de personas en la unidad de gasto",
      Variable == "Li" ~ "Línea de Indigencia",
      Variable == "Lp" ~ "Línea de Pobreza",
      Variable == "Fex_c" ~ "Factor de Expansión",
      Variable == "Depto" ~ "Departamento de residencia",
      Variable == "Fex_dpto" ~ "Factor de Expansión departamental",
      Variable == "Pobre" ~ "1 = Pobre ; 0 = No pobre (solo en entrenamiento)",
      TRUE ~ Descripcion
    )
  )

# Crear tabla con gt
diccionario_vars <- diccionario_vars %>%
  gt() %>%
  tab_header(
    title = "Diccionario de Variables: train_hogares2"
  ) %>%
  cols_label(
    Variable = "Variable",
    Descripcion = "Descripción"
  )

# Mostrar en pantalla
diccionario_vars

# Exportar en los tres formatos dentro de la carpeta

# HTML
gtsave(diccionario_vars, "Tablas y Graficos/3.Diccionario_train_hogares2.html")

# PDF
webshot2::webshot(
  "Tablas y Graficos/3.Diccionario_train_hogares2.html",
  "Tablas y Graficos/3.Diccionario_train_hogares2.pdf"
)

# PNG
gtsave(diccionario_vars, "Tablas y Graficos/3.Diccionario_train_hogares2.png")

```


Es necesario resaltar que, si bien las variables que contiene ingresos en la base de entrenamiento fueron eliminadas, no presenta ninguna implicacion ya que, dentro de la base existe la variable "Pobre", la cual por definición representa que los ingresos de determinados hogares son inferiores a la linea de pobreza.

A contiuación, se presentan las variables contenidas en el dataset de entrenamiento de Hogares y se exploran los valores faltantes.

```{r}
# Calcular % de faltantes en TRAIN hogares
faltantes_train_hog <- train_hogares2 %>%
  summarise(across(everything(), ~mean(is.na(.)) * 100)) %>%
  pivot_longer(cols = everything(), names_to = "Variable", values_to = "Porcentaje_NA") %>%
  mutate(Base = "Entrenamiento")

# Calcular % de faltantes en TEST hogares
faltantes_test_hog <- test_hogares2 %>%
  summarise(across(everything(), ~mean(is.na(.)) * 100)) %>%
  pivot_longer(cols = everything(), names_to = "Variable", values_to = "Porcentaje_NA") %>%
  mutate(Base = "Prueba")

# Unir ambas bases
faltantes_comp_hog <- bind_rows(faltantes_train_hog, faltantes_test_hog)

# Reordenar factores id, Clase, Dominio y Depto 
orden_vars <- c(setdiff(unique(faltantes_comp_hog$Variable), 
                        c("Depto", "Dominio","Clase", "id")),
                      "Depto", "Dominio","Clase", "id")

faltantes_comp_hog <- faltantes_comp_hog %>%
  mutate(Variable = factor(Variable, levels = orden_vars))

# Gráfico comparativo
grafico_faltantes <- ggplot(faltantes_comp_hog, aes(x = Variable, 
                                                y = Porcentaje_NA, fill = Base)) +
  geom_bar(stat = "identity", position = "dodge") +
  geom_text(aes(label = paste0(round(Porcentaje_NA, 2), "%")), 
            position = position_dodge(width = 0.9), 
            vjust = -0.3, size = 3) +
  coord_flip() +
  labs(title = "Comparación de % de valores faltantes por variable\nTrain vs Test (hogares)",
       x = "Variable", y = "% de valores faltantes") +
  theme_minimal() +
  theme(plot.title = element_text(hjust = 0.5)) +
  scale_fill_manual(values = c("Entrenamiento" = "lightyellow4",
                               "Prueba"        = "#FFFF00")) 

# Mostrar el gráfico en consola
print(grafico_faltantes)

# Exportar gráfico a PDF
ggsave(
  filename = "Tablas y Graficos/4.Faltantes_Train_Hogares.pdf",
  plot = grafico_faltantes,
  width = 10, height = 6
)

# Exportar gráfico a PNG
ggsave(
  filename = "Tablas y Graficos/4.Faltantes_Train_Hogares.png",
  plot = grafico_faltantes,
  width = 10, height = 6,
  dpi = 300
)


```


La gráfica que precede, ofrece una visión más precisa de la calidad de los datos, resaltando aquellas variables con un porcentaje considerable de valores faltantes que podrían comprometer el desempeño de los modelos predictivos. Se evidencia un alto porcentaje de datos faltantes en las mismas variables para las dos bases, a saber, el valor estimado en caso de pagar arriendo en una vivienda, la cuota de amortización por crédito hipotecario y el valor actual del arriendo, por lo que dichas variables podrian omitirse en ambas bases.

Adicionalmente, las demás variables no presentan datos faltantes, sin embargo, "id", "Clase", "Dominio" y "Depto" son atributos de identificacion por lo que no se usarán como posibles predictoras aunque se mantengan en la base.

Por su parte, los factores de expansión no representan caracteristicas intrinsecas que contribuyan a la predicción del estado de pobreza de un hogar en Colombia, estas corresponden a atributos para el analisis poblacional por lo que no se utilizarán para predecir.

En cuanto a la linea de pobreza y a la linea de indigencia, estas variables no son necesarias puesto que ya existe la variable que clasifica a los hogares pobres de aquellos que no lo son.

Por lo anterior, dentro de lo explorado se mantendrán las variables "Tipo de vivienda" y "Numero de personas en el hogar", en este orden de ideas se debe proceder a explorar las bases de entrenamiento y de prueba en el nivel de Personas para identificar posibles variables que contribuyan a la prediccion adecuada del estado de pobreza.


```{r}
# Comparar variables entre train y test Personas
vars_comunes_pers <- intersect(names(train_personas), names(test_personas))
vars_train_pers <- setdiff(names(train_personas), names(test_personas))
vars_test_pers <- setdiff(names(test_personas), names(train_personas))

# Variables exclusivas en test
solo_test_pers <- if (length(vars_test_pers) == 0) "Ninguna variable" else paste(vars_test_pers, collapse = ", ")

# Construir tabla resumen
comp_bd_personas <- tibble(
  Categoria = c("En ambos datasets", "Solo en train_personas", "Solo en test_personas"),
  Cantidad  = c(length(vars_comunes_pers), length(vars_train_pers), ifelse(length(vars_test_pers) == 0, 0, length(vars_test_pers))),
  Variables = c(
    paste(vars_comunes_pers, collapse = ", "),
    paste(vars_train_pers, collapse = ", "),
    solo_test_pers
  )
)

# Crear tabla gt
comp_bd_personas <- comp_bd_personas %>%
  gt() %>%
  tab_header(
    title = "Resumen de Variables entre la muestra de entrenamiento y de prueba en Hogares"
  ) %>%
  cols_label(
    Categoria = "Categoría",
    Cantidad = "N° de Variables",
    Variables = "Variables"
  )

# Mostrar en pantalla
comp_bd_personas

# Crear carpeta "Tablas y Graficos"
if (!dir.exists("Tablas y Graficos")) dir.create("Tablas y Graficos")

# Exportar en HTML, PDF y PNG dentro de "Tablas y Graficos"
gtsave(comp_bd_personas, "Tablas y Graficos/5.Comparacion_bases_personas.html")

webshot2::webshot(
  "Tablas y Graficos/5.Comparacion_bases_personas.html",
  "Tablas y Graficos/5.Comparacion_bases_personas.pdf"
)

gtsave(comp_bd_personas, "Tablas y Graficos/5.Comparacion_bases_personas.png")
```
Del analisis de las variables en común en las bases de Personas, se identifican 63 que se encuentran en la base de entrenamiento y de prueba, se procederá a realizar un analisis de valores faltantes para seleccionar de forma adecuada variables que permitan predecir el estado de pobreza.



```{r}
# Calcular % de faltantes en TRAIN_PERSONAS y TEST_PERSONAS
faltantes_train_pers <- train_personas %>%
  select(all_of(vars_comunes_pers)) %>%
  summarise(across(everything(), ~mean(is.na(.)) * 100)) %>%
  pivot_longer(cols = everything(), names_to = "Variable", values_to = "Porcentaje_NA") %>%
  mutate(Base = "Train Personas")

faltantes_test_pers <- test_personas %>%
  select(all_of(vars_comunes_pers)) %>%
  summarise(across(everything(), ~mean(is.na(.)) * 100)) %>%
  pivot_longer(cols = everything(), names_to = "Variable", values_to = "Porcentaje_NA") %>%
  mutate(Base = "Test Personas")

# Unir y clasificar en rangos de % de faltantes
faltantes_comp_pers <- bind_rows(faltantes_train_pers, faltantes_test_pers) %>%
  mutate(
    Categoria = case_when(
      Porcentaje_NA == 0 ~ "0%",
      Porcentaje_NA > 0 & Porcentaje_NA <= 30 ~ "1% - 30%",
      Porcentaje_NA > 30 & Porcentaje_NA <= 50 ~ "31% - 50%",
      Porcentaje_NA > 50 & Porcentaje_NA < 100 ~ "51% - 99%",
      Porcentaje_NA == 100 ~ "100%"
    )
  ) %>%
  group_by(Base, Categoria) %>%
  summarise(N_variables = n(), .groups = "drop")

# Crear gráfico resumido
porc_faltantes_pers <- ggplot(faltantes_comp_pers, aes(x = Categoria, y = N_variables, fill = Base)) +
  geom_bar(stat = "identity", position = "dodge") +
  geom_text(
    aes(label = N_variables),
    position = position_dodge(width = 0.9),
    vjust = -0.3, size = 4
  ) +
  labs(
    title = "Distribución de variables comunes según % de faltantes\nMuestra de entrenamiento y prueba de Personas",
    x = "Categoría de % de faltantes", y = "Número de variables"
  ) +
  theme_minimal(base_size = 12) +
  theme(plot.title = element_text(hjust = 0.5, face = "bold")) +
  scale_fill_manual(
    values = c("Train Personas" = "lightyellow4",  # verde oliva oscuro
               "Test Personas"  = "#FFD700")  # amarillo dorado
  )

# Mostrar en consola
print(porc_faltantes_pers)

# Exportar gráfico en PDF y PNG dentro de "Tablas y Graficos"
# PDF
ggsave(
  filename = "Tablas y Graficos/6.Resumen_Faltantes_Train_vs_Test_Personas.pdf",
  plot = porc_faltantes_pers,
  width = 8, height = 6
)

# PNG
ggsave(
  filename = "Tablas y Graficos/6.Resumen_Faltantes_Train_vs_Test_Personas.png",
  plot = porc_faltantes_pers,
  width = 8, height = 6,
  dpi = 300
)

```

De acuerdo con la grafica, existen 45 variables con mas del 50% de valores faltantes en las dos bases a nivel de personas, por lo que no es procedente tenerlas en cuenta para el entrenamiento. Por su parte, 18 variables se revisarán a continuación:



```{r}
# Crear tabla detallada de % de faltantes
# Unir porcentajes de faltantes de train y test lado a lado
faltantes_detalle_pers <- left_join(
  faltantes_train_pers %>% rename(Pct_Faltantes_Train = Porcentaje_NA),
  faltantes_test_pers  %>% rename(Pct_Faltantes_Test = Porcentaje_NA),
  by = "Variable"
)

# Clasificar categorías
faltantes_detalle_pers <- faltantes_detalle_pers %>%
  mutate(
    Categoria = case_when(
      Pct_Faltantes_Train == 0 & Pct_Faltantes_Test == 0 ~ "0% faltantes",
      (Pct_Faltantes_Train >= 1 & Pct_Faltantes_Train <= 30) |
        (Pct_Faltantes_Test >= 1 & Pct_Faltantes_Test <= 30) ~ "1% - 30%",
      TRUE ~ "Más del 30%"
    )
  )

# Filtrar solo variables con 0%-30% faltantes
faltantes_interes_pers <- faltantes_detalle_pers %>%
  filter(Categoria %in% c("0% faltantes", "1% - 30%")) %>%
  select(Variable, Pct_Faltantes_Train, Pct_Faltantes_Test)

# Crear tabla con gt
tabla_faltantes_pers <- faltantes_interes_pers %>%
  gt() %>%
  tab_header(
    title = "Variables con valores faltantes (0%-30%)\nTrain Personas vs Test Personas"
  ) %>%
  cols_label(
    Variable = "Variable",
    Pct_Faltantes_Train = "% Faltantes Train",
    Pct_Faltantes_Test = "% Faltantes Test"
  ) %>%
  fmt_number(
    columns = c(Pct_Faltantes_Train, Pct_Faltantes_Test),
    decimals = 2
  ) %>%
  tab_options(
    table.font.size = 12,
    heading.align = "center"
  )

# Mostrar en consola
tabla_faltantes_pers

# Exportar tabla en HTML, PDF y PNG dentro de "Tablas y Graficos"
# HTML
gtsave(tabla_faltantes_pers, "Tablas y Graficos/7.Faltantes_Train_vs_Test_0a30.html")

# PDF
webshot2::webshot(
  "Tablas y Graficos/7.Faltantes_Train_vs_Test_0a30.html",
  "Tablas y Graficos/7.Faltantes_Train_vs_Test_0a30.pdf"
)

# PNG
gtsave(tabla_faltantes_pers, "Tablas y Graficos/7.Faltantes_Train_vs_Test_0a30.png")

```
```{r}
# Renombrar variables en ambos datasets (train y test)
renombrar_personas <- function(df) {
  df %>%
    rename(
      Parentesco_jefe = P6050,
      Edad = P6040,
      Sexo = P6020,
      Nivel_educativo = P6210,
      Actividad_Ocup = P6240
    )
}

train_personas2 <- renombrar_personas(train_personas)
test_personas2  <- renombrar_personas(test_personas)

# Variables comunes entre ambos datasets
vars_comunes_pers <- intersect(names(train_personas2), names(test_personas2))

# Calcular % de faltantes para TRAIN y TEST
calc_faltantes <- function(df, nombre_base) {
  df %>%
    select(all_of(vars_comunes_pers)) %>%
    summarise(across(everything(), ~mean(is.na(.)) * 100)) %>%
    pivot_longer(cols = everything(), names_to = "Variable", values_to = "Porcentaje_NA") %>%
    mutate(Base = nombre_base)
}

faltantes_train_pers <- calc_faltantes(train_personas2, "Train Personas")
faltantes_test_pers  <- calc_faltantes(test_personas2,  "Test Personas")

# Unir faltantes y clasificar categorías
faltantes_comp_pers <- left_join(
  faltantes_train_pers %>% rename(Pct_Faltantes_Train = Porcentaje_NA),
  faltantes_test_pers  %>% rename(Pct_Faltantes_Test = Porcentaje_NA),
  by = "Variable"
) %>%
  mutate(
    Categoria = case_when(
      Pct_Faltantes_Train == 0 & Pct_Faltantes_Test == 0 ~ "0% faltantes",
      (Pct_Faltantes_Train >= 1 & Pct_Faltantes_Train <= 30) |
        (Pct_Faltantes_Test >= 1 & Pct_Faltantes_Test <= 30) ~ "1% - 30%",
      TRUE ~ "Más del 30%"
    )
  )

# Preparar datos para el gráfico
faltantes_plot_pers <- faltantes_comp_pers %>%
  filter(Categoria %in% c("0% faltantes", "1% - 30%")) %>%
  select(Variable, Pct_Faltantes_Train, Pct_Faltantes_Test) %>%
  pivot_longer(
    cols = starts_with("Pct_Faltantes"),
    names_to = "Base",
    values_to = "Porcentaje_NA"
  ) %>%
  mutate(
    Base = ifelse(Base == "Pct_Faltantes_Train", "Train Personas", "Test Personas")
  )

# Crear gráfico comparativo
grafico_faltantes_pers <- ggplot(
  faltantes_plot_pers,
  aes(x = reorder(Variable, -Porcentaje_NA), y = Porcentaje_NA, fill = Base)
) +
  geom_bar(stat = "identity", position = "dodge") +
  geom_text(
    aes(label = paste0(round(Porcentaje_NA, 1), "%")),
    position = position_dodge(width = 0.9),
    vjust = -0.25,
    size = 3
  ) +
  coord_flip() +
  labs(
    title = "Comparación de % de valores faltantes (0%-30%)\nTrain Personas vs Test Personas",
    x = "Variable",
    y = "% de valores faltantes"
  ) +
  theme_minimal(base_size = 12) +
  theme(
    plot.title = element_text(hjust = 0.5, face = "bold"),
    axis.text.y = element_text(size = 9)
  ) +
  scale_fill_manual(
    values = c("Train Personas" = "lightyellow4", "Test Personas" = "#FFFF00")
  )

# Mostrar gráfico en pantalla
print(grafico_faltantes_pers)

# Exportar gráfico a PDF y PNG dentro de la carpeta
# PDF
ggsave(
  filename = "Tablas y Graficos/8.Grafico_Faltantes_Train_vs_Test_Personas.pdf",
  plot = grafico_faltantes_pers,
  width = 10,
  height = 6
)

# PNG
ggsave(
  filename = "Tablas y Graficos/8.Grafico_Faltantes_Train_vs_Test_Personas.png",
  plot = grafico_faltantes_pers,
  width = 10,
  height = 6,
  dpi = 300
)

```
### - Base de Entrenamiento Final

La base de datos de entrenamiento definitiva para las predicciones de pobreza a nivel de hogares es:
train_hogares_final

```{r}
# Seleccionar variables de hogares
train_hogares_sel <- train_hogares2 %>%
  select(id, Clase, Dominio, Tipo_vivienda, Nper, Depto, Pobre)

# Filtrar jefe de hogar en personas
jefes_hogar <- train_personas2 %>%
  filter(as.character(Parentesco_jefe) == "1") %>%  #Asegura tomar "1" en cualquier tipo
  select(id, Parentesco_jefe, Sexo, Edad, Nivel_educativo, Actividad_Ocup)

# Merge hogares + jefe de hogar
train_hogares_final <- train_hogares_sel %>%
  left_join(jefes_hogar, by = "id")

# Reescalar variable Nivel_educativo en test_hogares_final
train_hogares_final <- train_hogares_final %>%
  # Excluir el código 9 ("No sabe / no informa")
  filter(!(Nivel_educativo %in% c(9))) %>%
  mutate(
    Nivel_educativo = case_when(
      Nivel_educativo == 1 ~ "Ninguno",
      Nivel_educativo == 2 ~ "Preescolar",
      Nivel_educativo %in% c(3, 4, 5) ~ "Máximo bachiller",  # Básica primaria/secundaria/media
      Nivel_educativo == 6 ~ "Superior o universitaria",
      TRUE ~ NA_character_
    ),
    Nivel_educativo = factor(
      Nivel_educativo,
      levels = c("Ninguno", "Máximo bachiller", "Superior o universitaria"),
      ordered = TRUE
    )
  )

# Revisar resultado
glimpse(train_hogares_final)

```
Revision de datos faltantes:
```{r}
# Calcular número y porcentaje de faltantes
faltantes_train_final <- train_hogares_final %>%
  summarise(across(everything(), ~sum(is.na(.)))) %>%
  pivot_longer(
    cols = everything(),
    names_to = "Variable",
    values_to = "N_faltantes"
  ) %>%
  mutate(
    Pct_faltantes = round((N_faltantes / nrow(train_hogares_final)) * 100, 2)
  )

# Crear tabla con gt
tabla_faltantes_final <- faltantes_train_final %>%
  gt() %>%
  tab_header(title = "Valores faltantes en train_hogares_final") %>%
  cols_label(
    Variable = "Variable",
    N_faltantes = "N° Faltantes",
    Pct_faltantes = "% Faltantes"
  ) %>%
  fmt_number(
    columns = Pct_faltantes,
    decimals = 2
  )

# Mostrar en pantalla
tabla_faltantes_final

# Exportar tabla en HTML, PDF y PNG

# HTML temporal
gtsave(tabla_faltantes_final, "Tablas y Graficos/9.Faltantes_train_hogares_final.html")

# PDF
webshot2::webshot(
  "Tablas y Graficos/9.Faltantes_train_hogares_final.html",
  "Tablas y Graficos/9.Faltantes_train_hogares_final.pdf"
)

# PNG
gtsave(tabla_faltantes_final, "Tablas y Graficos/9.Faltantes_train_hogares_final.png")
```
### - Base de Prueba Final

La base de datos de prueba definitiva para las predicciones de pobreza a nivel de Hogares es:
test_hogares_final

```{r}
# Seleccionar variables de hogares
test_hogares_sel <- test_hogares2 %>%
  select(id, Clase, Dominio, Tipo_vivienda, Nper, Depto)

# Filtrar jefe de hogar en personas (soporta numérico, factor o carácter)
jefes_hogar1 <- test_personas2 %>%
  filter(as.character(Parentesco_jefe) == "1") %>%  # se asegura de tomar "1" en cualquier tipo
  select(id, Parentesco_jefe, Sexo, Edad, Nivel_educativo, Actividad_Ocup)

# Merge hogares + jefe de hogar
test_hogares_final <- test_hogares_sel %>%
  left_join(jefes_hogar1, by = "id")

# Reescalar variable Nivel_educativo en test_hogares_final
test_hogares_final <- test_hogares_final %>%
  # Excluir el código 9 ("No sabe / no informa")
  filter(!(Nivel_educativo %in% c(9))) %>%
  mutate(
    Nivel_educativo = case_when(
      Nivel_educativo == 1 ~ "Ninguno",
      Nivel_educativo == 2 ~ "Preescolar",
      Nivel_educativo %in% c(3, 4, 5) ~ "Máximo bachiller",  # Básica primaria/secundaria/media
      Nivel_educativo == 6 ~ "Superior o universitaria",
      TRUE ~ NA_character_
    ),
    Nivel_educativo = factor(
      Nivel_educativo,
      levels = c("Ninguno", "Máximo bachiller", "Superior o universitaria"),
      ordered = TRUE
    )
  )



# Revisar resultado
glimpse(test_hogares_final)

```

Revision de datos faltantes:

```{r}
# Calcular número y porcentaje de faltantes
faltantes_test_final <- test_hogares_final %>%
  summarise(across(everything(), ~sum(is.na(.)))) %>%
  pivot_longer(
    cols = everything(),
    names_to = "Variable",
    values_to = "N_faltantes"
  ) %>%
  mutate(
    Pct_faltantes = round((N_faltantes / nrow(test_hogares_final)) * 100, 2)
  )

# Crear tabla con gt
tabla_faltantes_test_final <- faltantes_test_final %>%
  gt() %>%
  tab_header(title = "Valores faltantes en test_hogares_final") %>%
  cols_label(
    Variable = "Variable",
    N_faltantes = "N° Faltantes",
    Pct_faltantes = "% Faltantes"
  ) %>%
  fmt_number(
    columns = Pct_faltantes,
    decimals = 2
  )

# Mostrar en pantalla
tabla_faltantes_test_final

# Exportar tabla en HTML, PDF y PNG

# HTML temporal (necesario para generar PDF)
gtsave(tabla_faltantes_test_final, "Tablas y Graficos/10.Faltantes_test_hogares_final.html")

# PDF
webshot2::webshot(
  "Tablas y Graficos/10.Faltantes_test_hogares_final.html",
  "Tablas y Graficos/10.Faltantes_test_hogares_final.pdf"
)

# PNG
gtsave(tabla_faltantes_test_final, "Tablas y Graficos/10.Faltantes_test_hogares_final.png")
```

Se evidencia un valor faltante en la variable Actividad_Ocup para cada base final, por lo que se procede a imputar con la moda:

```{r}
# Funcion Imputar NAs con la moda
imputar_moda <- function(df, variable) {
  moda <- df %>%
    filter(!is.na(.data[[variable]])) %>%
    count(.data[[variable]]) %>%
    arrange(desc(n)) %>%
    slice(1) %>%
    pull(1)
  
  df %>%
    mutate("{variable}" := ifelse(is.na(.data[[variable]]), moda, .data[[variable]]))
}

# Imputar en train_hogares_final
train_hogares_final <- imputar_moda(train_hogares_final, "Actividad_Ocup")

# Imputar en test_hogares_final
test_hogares_final <- imputar_moda(test_hogares_final, "Actividad_Ocup")

# Chequear que no queden NAs
cat("Faltantes en train_hogares_final:", sum(is.na(train_hogares_final$Actividad_Ocup)), "\n")
cat("Faltantes en test_hogares_final:", sum(is.na(test_hogares_final$Actividad_Ocup)), "\n")
```


### 2.2. Estadísticas descriptivas
Tabla de estadisticas descriptivas de las bases de datos a nivel de hogares.

```{r}
# Crear la tabla del diccionario de variables
tabla_vars_final <- tibble::tibble(
  Variable = c(
    "id", "Clase", "Dominio", "Tipo_vivienda", 
    "Nper", "Depto", "Pobre", 
    "Parentesco_jefe", "Sexo", "Edad", 
    "Nivel_educativo", "Actividad_Ocup"
  ),
  Descripcion = c(
    "Llave única del hogar",
    "Clase de centro poblado: 1. Cabecera; 2. Resto (centros poblados y rural dispersa)",
    "Dominio geográfico: áreas metropolitanas, cabeceras y resto",
    "Tipo de vivienda: a. Propia pagada, b. Propia pagando, c. Arriendo/subarriendo, d. Usufructo, e. Ocupante sin título, f. Otra",
    "Número de personas en el hogar",
    "Departamento de residencia",
    "1 = Pobre ; 0 = No pobre (solo en entrenamiento)",
    "Parentesco con el jefe de hogar (1 = jefe, otros = distintos roles)",
    "Sexo del jefe de hogar (1 = Hombre, 2 = Mujer)",
    "Edad del jefe de hogar (en años)",
    "Nivel educativo alcanzado por el jefe de hogar:\n a. Ninguno, b. Preescolar, c. Básica primaria, d. Básica secundaria, e. Media, f. Superior o universitaria, g. No sabe/no informa",
    "Condición de actividad u ocupación del jefe de hogar:\n a. Trabajando, b. Buscando trabajo, c. Estudiando, d. Oficios del hogar, e. Incapacitado permanente para trabajar, f. Otra actividad"
  )
)

# Crear tabla GT con formato
tabla_gt <- tabla_vars_final %>%
  gt() %>%
  tab_header(
    title = "Diccionario de Variables: Bases Finales (Hogares)"
  ) %>%
  cols_label(
    Variable = "Variable",
    Descripcion = "Descripción"
  )

# Exportar tabla a HTML, PDF y PNG dentro de la carpeta

# HTML temporal (base para PDF/PNG)
gtsave(tabla_gt, "Tablas y Graficos/11.Diccionario_Variables_Hogares.html")

# PDF
webshot2::webshot(
  "Tablas y Graficos/11.Diccionario_Variables_Hogares.html",
  "Tablas y Graficos/11.Diccionario_Variables_Hogares.pdf"
)

# PNG
gtsave(tabla_gt, "Tablas y Graficos/11.Diccionario_Variables_Hogares.png")

# Mostrar tabla en pantalla
tabla_gt

```


```{r}
# Filtrar variables (Exclusión de id, Dominio, Depto)
datos_filtrados <- train_hogares_final %>%
  select(-id, -Dominio, -Depto)

# Estadísticas para variables numéricas
num_stats <- datos_filtrados %>%
  select(where(is.numeric)) %>%
  summarise(across(
    everything(),
    list(
      Media = ~mean(.x, na.rm = TRUE),
      DesvEst = ~sd(.x, na.rm = TRUE),
      Min = ~min(.x, na.rm = TRUE),
      Q1 = ~quantile(.x, 0.25, na.rm = TRUE),
      Mediana = ~median(.x, na.rm = TRUE),
      Q3 = ~quantile(.x, 0.75, na.rm = TRUE),
      Max = ~max(.x, na.rm = TRUE),
      NAs = ~sum(is.na(.x))
    ),
    .names = "{.col}.{.fn}"
  ))

# Reorganizar tabla numérica en formato largo
num_stats_long <- num_stats %>%
  tidyr::pivot_longer(
    cols = everything(),
    names_to = c("Variable", ".value"),
    names_sep = "\\."
  )

# Estadísticas para variables categóricas
cat_vars <- datos_filtrados %>%
  select(where(~is.character(.x) || is.factor(.x)))

if (ncol(cat_vars) > 0) {
  cat_stats <- data.frame(
    Variable = names(cat_vars),
    Unicos = sapply(cat_vars, function(x) length(unique(x))),
    NAs = sapply(cat_vars, function(x) sum(is.na(x)))
  )
} else {
  cat_stats <- NULL
}

# Combinar ambas
resumen <- bind_rows(num_stats_long, cat_stats)

# Crear tabla con gt
tabla_estadisticas <- resumen %>%
  gt() %>%
  tab_header(
    title = "Estadísticas Descriptivas: train_hogares_final (sin id, Dominio, Depto)"
  ) %>%
  fmt_number(
    columns = c(Media, DesvEst, Min, Q1, Mediana, Q3, Max),
    decimals = 2
  )

# Mostrar en pantalla
tabla_estadisticas

# Exportar a PDF
gtsave(tabla_estadisticas, "Tablas y Graficos/12.Estadisticas_Descriptivas.html")
webshot2::webshot("Tablas y Graficos/12.Estadisticas_Descriptivas.html", "Tablas y Graficos/12.Estadisticas_Descriptivas.pdf")

# PNG
gtsave(tabla_estadisticas, "Tablas y Graficos/12.Estadisticas_Descriptivas.png")

```


## 3. Modelos y Resultados

```{r}
train_hogares_final
test_hogares_final
```



### 3.1. Seleccion de modelos y entrenamiento

### 3.1. Seleccion de modelos y entrenamiento

En esta sección se realizará la evaluación de los modelos de predicción.

####  Modelo Carts

El modelo CART utiliza un árbol de decisión binario para predecir la condición de pobreza de los hogares.
Divide los datos en grupos cada vez más homogéneos según variables como tipo de vivienda, nivel educativo, número de personas y ocupación del jefe del hogar.

Cada división se elige para maximizar la pureza de las clases (pobres o no pobres) y el árbol se poda para evitar sobreajuste.

```{r}

train_hogares_final$Clase <- factor(trimws(train_hogares_final$Clase))
test_hogares_final$Clase  <- factor(trimws(test_hogares_final$Clase))

mode_value <- names(sort(table(test_hogares_final$Nivel_educativo), decreasing = TRUE))[1]
test_hogares_final$Nivel_educativo[is.na(test_hogares_final$Nivel_educativo)] <- mode_value

mode_value <- names(sort(table(test_hogares_final$Nivel_educativo), decreasing = TRUE))[1]
test_hogares_final$Nivel_educativo[is.na(test_hogares_final$Nivel_educativo)] <- mode_value


set.seed(123)

# 1️⃣ Verifica los valores de Pobre
table(train_hogares_final$Pobre, useNA = "ifany")

# 2️⃣ Asegura que Pobre sea numérica (0 y 1)
train_hogares_final$Pobre <- factor(
  train_hogares_final$Pobre,
  levels = c(0, 1),
  labels = c("NoPobre", "Pobre")
)

# 3️⃣ Convierte variables categóricas en ambos datasets
train_hogares_final <- train_hogares_final %>%
  mutate(across(c(Clase, Dominio, Tipo_vivienda, 
                  Sexo, Nivel_educativo, Actividad_Ocup, Depto), as.factor))

test_hogares_final <- test_hogares_final %>%
  mutate(across(c(Clase, Dominio, Tipo_vivienda, Parentesco_jefe,
                  Sexo, Nivel_educativo, Actividad_Ocup, Depto), as.factor))

# 4️⃣ Entrena el modelo CART
modelo_cart <- rpart(
  Pobre ~ Clase + Dominio + Tipo_vivienda + Nper + Depto + 
    Sexo + Edad + Nivel_educativo + Actividad_Ocup,
  data = train_hogares_final,
  method = "class"
)

# 5️⃣ Predicciones de probabilidad sobre el conjunto de test
pred_prob <- predict(modelo_cart, newdata = test_hogares_final, type = "prob")

# 6️⃣ Agrega las probabilidades de pobreza al conjunto de test
test_hogares_final$Prob_Pobre <- pred_prob[, 2]

# 7️⃣ Visualiza las primeras filas con la probabilidad
head(test_hogares_final[, c("Prob_Pobre")])

```

```{r}
fiveStats <- function(...) {
  c(
    twoClassSummary(...),
    defaultSummary(...)
  )
}

ctrl <- trainControl(
  method = "cv",
  number = 5,
  summaryFunction = fiveStats,
  classProbs = TRUE,
  verboseIter = TRUE,
  savePredictions = "final"
)

# --- Entrenamiento del modelo CART ---
set.seed(123)
modelo_cart_cv <- train(
  Pobre ~ Clase + Dominio + Tipo_vivienda + Nper + Depto + 
    Sexo + Edad + Nivel_educativo + Actividad_Ocup,
  data = train_hogares_final,
  method = "rpart",
  trControl = ctrl,
  preProcess = c("center", "scale"), # opcional, pero útil
  tuneGrid = expand.grid(cp = seq(0.001, 0.02, 0.001)),
  metric = "ROC",
  na.action = na.omit
)



```



```{r}
modelo_cart_cv$finalModel$cptable
```


```{r}
cp_optimo <- modelo_cart_cv$bestTune$cp
arbol_podado <- prune(modelo_cart_cv$finalModel, cp = cp_optimo)

prp(arbol_podado, under = TRUE, branch.lty = 2,
    yesno = 1, faclen = 0, varlen = 15,
    box.palette = "-RdYlGn", main = "Árbol CART Podado")
```

```{r}
# Filas completas para predictores
predictor_vars <- c("Clase","Dominio","Tipo_vivienda","Nper","Depto",
                    "Sexo","Edad","Nivel_educativo","Actividad_Ocup")
complete_cases <- complete.cases(test_hogares_final[, predictor_vars])

# Inicializar columnas
test_hogares_final$Prob_Pobre <- NA
test_hogares_final$pobre <- NA

# Predicción de probabilidad solo en filas completas
test_hogares_final$Prob_Pobre[complete_cases] <- predict(
  modelo_cart_cv,
  newdata = test_hogares_final[complete_cases, ],
  type = "prob"
)[, "Pobre"]   # <- este "Pobre" ahora es la clase positiva

# Convertir a 0/1 usando 0.5 como umbral
test_hogares_final$pobre[complete_cases] <- ifelse(
  test_hogares_final$Prob_Pobre[complete_cases] >= 0.5, 1, 0
)

# Seleccionar columnas finales
predictSample <- test_hogares_final |> select(id, pobre)

head(predictSample)




```


```{r}
# Crear el string con el valor óptimo de cp
cp_str <- gsub("\\.", "_", as.character(round(modelo_cart_cv$bestTune$cp, 4)))

# Nombre del archivo
name <- paste0("CART_cp_", cp_str, ".csv")

# Ruta de la carpeta de salida (una carpeta antes del script)
output_path <- file.path("..", "Predicciones", name)

# Guardar el archivo en esa carpeta
write.csv(predictSample, output_path, row.names = FALSE)

# Confirmar
cat("✅ Archivo guardado en:", normalizePath(output_path), "\n")
```
```{r}
sum(is.na(predictSample))
```




### 3.2. Hiperparametros

### 3.3. Analisis comparativo

### 3.4. Importancia de las caracteristicas

## 4. Conclusiones
















