---
title: "Problem Set 2 - BDML"
author: "Cristian Muñoz - Vivian Cabanzo - Zenneth Olivero - Laura Diaz"
date: "2025-09-30"
output: html_document
---

```{r setup, include=FALSE}
knitr::opts_chunk$set(echo = TRUE)
```

# Predicting Poverty

# Predicción de Pobreza en Colombia

## 1. Introducción

## 2. Datos

### 2.1. Limpieza de datos

### - Paquetes y librerias

A continuación se cargan los paquetes y librerias necesarias para el análisis de información.

```{r}
# Instalar y cargar pacman (gestor de paquetes)
if (!require("pacman")) install.packages("pacman")
library(pacman)

# Cargar paquetes necesarios
pacman::p_load(
  knitr,         # Knit en RMarkdown
  tidyverse,     # Incluye dplyr, tidyr, ggplot2, readr, purrr
  readxl,        # Lectura de Excel
  janitor,       # Limpieza rápida
  skimr,         # Resúmenes descriptivos
  styler,        # Estilo de código
  corrplot,      # Matrices de correlación
  boot,          # Bootstrap
  modelsummary,  # Resúmenes en tablas
  scales,        # Para formatear ejes
  gt,            # Tablas elegantes
  broom,         # Modelos -> data.frames
  survey,        # Encuestas complejas
  rio,           # Importar/exportar
  stargazer,     # Estadísticas descriptivas y modelos
  gtsummary,     # Tablas médicas/sociales
  gridExtra,     # Organizar gráficos
  labelled,      # Manejo de etiquetas
  tibble,        # Tablas en consola
  kableExtra,    # Mejorar tablas
  stringi,       # Convertir Carácteres
  webshot2,      # Guardar HTML y PDF
  caret,         # Herramientas preprocesamiento, selección de modelos y evaluación de algoritmos de ML
  glmnet,        # Implementación eficiente de modelos de regresión regularizados (EN, Lasso y Ridge)
  MLeval,        # Funciones para evaluar modelos de clasificación y regresión con métricas y gráficos
  MLmetrics,     # Colección de métricas de evaluación para modelos de machine learning
  rpart,         # Implementar arboles de decision
  rpart.plot,    # Graficos de arboles
  Metrics,       # Evaluar modelos predictivos
  pROC,          # evaluar modelos de clasificación binaria o multiclase
  ranger,        # Entrenar modelos de Random Forest
  vip,           # visualiza la importancia de las variables
  forcats,       # Manejo de variables categóricas (factores)
  scales,        # Formatear valores y ejes en gráficos
  vtable,        # Generar tablas de resumen descriptivo de forma rápida y visualmente clara
  recipes,       # Preprocesamiento de datos (pipeline)
  themis,        # Balancear clases (SMOTE, up/downsampling)
  ROCR,          # Curvas ROC, AUC y métricas de modelos
  xgboost,       # Algoritmo de Gradient Boosting optimizado
  doParallel,
  yardstick,
  scales
)

# Verificar paquetes cargados
pacman::p_loaded()

```

### - Cargar bases de datos

Se proceden a cargar las bases de datos definidas para el análisis.

**Nota:** En primera instancia, se debe garantizar la reproducibilidad del script para cualquier usuario, por lo que se precisa la necesidad de que, tanto el arhivo R Markdown como las bases de datos se almacenen en la misma carpeta o ruta.

```{r}
# Lista de datasets que deben estar en la misma carpeta del .Rmd
Datasets <- c(
  "sample_submission.csv",
  "train_hogares.csv",
  "train_personas.csv",
  "test_hogares.csv",
  "test_personas.csv"
)

# Verificación
for (Dataset in Datasets) {
  if (file.exists(Dataset)) {
    cat("El dataset", Dataset, "se encuentra en la carpeta para su respectivo cargue a R.\n")
  } else {
    cat("El dataset", Dataset, "NO se encuentra en la carpeta para su respectivo cargue a R.\n")
  }
}

```

Posteriormente, se proceden a cargar los datasets

```{r}
# Cargar datasets en R
sample_submission <- read.csv("sample_submission.csv", stringsAsFactors = FALSE)
train_hogares     <- read.csv("train_hogares.csv", stringsAsFactors = FALSE)
train_personas    <- read.csv("train_personas.csv", stringsAsFactors = FALSE)
test_hogares      <- read.csv("test_hogares.csv", stringsAsFactors = FALSE)
test_personas     <- read.csv("test_personas.csv", stringsAsFactors = FALSE)

# Confirmar cargue mostrando dimensiones de cada dataset
cat("sample_submission:", nrow(sample_submission), "filas y", ncol(sample_submission), "columnas.\n")
cat("train_hogares:", nrow(train_hogares), "filas y", ncol(train_hogares), "columnas.\n")
cat("train_personas:",nrow(train_personas), "filas y", ncol(train_personas), "columnas.\n")
cat("test_hogares:", nrow(test_hogares), "filas y", ncol(test_hogares), "columnas.\n")
cat("test_personas:", nrow(test_personas), "filas y", ncol(test_personas), "columnas.\n")

```
```{r}
# Tabla automática: Dimensiones de las bases de datos

# Crear tabla con las dimensiones reales de los dataframes cargados
tabla_dimensiones <- tibble(
  `Base de datos` = c("train_hogares", "test_hogares", "train_personas", "test_personas"),
  `No. de Observaciones` = c(
    nrow(train_hogares),
    nrow(test_hogares),
    nrow(train_personas),
    nrow(test_personas)
  ),
  `No. de variables` = c(
    ncol(train_hogares),
    ncol(test_hogares),
    ncol(train_personas),
    ncol(test_personas)
  )
) %>%
  mutate(`No. de Observaciones` = format(`No. de Observaciones`, big.mark = ","))

# Crear tabla en formato gt
tabla_gt_dim <- tabla_dimensiones %>%
  gt() %>%
  tab_header(
    title = md("**Dimensiones de las Bases de Datos de Entrenamiento y Prueba**")
  ) %>%
  cols_align(
    align = "center",
    columns = everything()
  ) %>%
  tab_options(
    table.font.size = 12,
    heading.title.font.size = 13,
    heading.align = "center",
    table.width = pct(70),
    data_row.padding = px(3)
  )

# Crear carpeta si no existe
dir.create("Tablas y Graficos", showWarnings = FALSE)

# Guardar tabla base en HTML (para conversión)
gtsave(tabla_gt_dim, "Tablas y Graficos/01.Dimensiones_Bases.html")

# Exportar PDF
webshot2::webshot(
  "Tablas y Graficos/01.Dimensiones_Bases.html",
  "Tablas y Graficos/01.Dimensiones_Bases.pdf"
)

# Exportar PNG
gtsave(tabla_gt_dim, "Tablas y Graficos/01.Dimensiones_Bases.png")

# Mostrar en pantalla
tabla_gt_dim

```

### - Exploración de bases de datos

Se analizan la bases de datos de entrenamiento y de prueba correspondiente a hogares y a personas, es necesario tener en cuenta que el objetivo es predecir la pobreza a nivel de hogares, por lo que es posible crear variables relevantes para la predicción de pobreza desde el nivel de personas para robustecer los resultados.

Analisis de las bases de datos de entrenamiento y de prueba a nivel de hogares:

```{r}
# Comparar variables entre train y test Hogares
vars_comunes_hog <- intersect(names(train_hogares), names(test_hogares))
vars_train_hog <- setdiff(names(train_hogares), names(test_hogares))
vars_test_hog <- setdiff(names(test_hogares), names(train_hogares))

# Variables exclusivas en test
solo_test_hog <- if (length(vars_test_hog) == 0) "Ninguna variable" else paste(vars_test_hog, collapse = ", ")

# Construir tabla resumen
comp_bd_hogares <- tibble(
  Categoria = c("En ambos datasets", "Solo en train_hogares", "Solo en test_hogares"),
  Cantidad  = c(length(vars_comunes_hog), length(vars_train_hog), ifelse(length(vars_test_hog) == 0, 0, length(vars_test_hog))),
  Variables = c(
    paste(vars_comunes_hog, collapse = ", "),
    paste(vars_train_hog, collapse = ", "),
    solo_test_hog
  )
)

# Crear tabla gt
comp_bd_hogares <- comp_bd_hogares %>%
  gt() %>%
  tab_header(
    title = "Resumen de Variables entre la muestra de entrenamiento y de prueba en Hogares"
  ) %>%
  cols_label(
    Categoria = "Categoría",
    Cantidad = "N° de Variables",
    Variables = "Variables"
  )

# Crear carpeta "Tablas y Graficos"
if (!dir.exists("Tablas y Graficos")) dir.create("Tablas y Graficos")

# Exportar en HTML, PDF y PNG dentro de "Tablas y Graficos"
gtsave(comp_bd_hogares, "Tablas y Graficos/1.Comparacion_bases_hogares.html")

webshot2::webshot(
  "Tablas y Graficos/1.Comparacion_bases_hogares.html",
  "Tablas y Graficos/1.Comparacion_bases_hogares.pdf"
)

gtsave(comp_bd_hogares, "Tablas y Graficos/1.Comparacion_bases_hogares.png")


# Mostrar en pantalla
comp_bd_hogares

```


La Tabla que precede presenta un resumen comparativo de las variables disponibles en la muestra de entrenamiento y de prueba a nivel de hogares, se observa que ambas bases comparten un total de 16 variables, entre ellas el identificador del hogar (id), atributo fundamental para la creacion de nuevas variables, así como variables socioeconómicas y demográficas.

Adicionalmente, se identifican 7 variables exclusivas de la base de entrenamiento (Ingtotug, Ingtotugarr, Ingpcug, Pobre, Indigente, Npobres, Nindigentes), las cuales no están presentes en la base de prueba. Por su parte, el conjunto de prueba no presenta variables exclusivas, lo cual se señala explícitamente como "Ninguna variable".


A cotinuación se presenta la comparación de variables entre las muestras de entrenamiento y de prueba a nivel de hogares, se examinan de manera sistemática aspectos como el tipo de dato para identificar la consistencia en el tipo de variables en ambas bases de datos.


```{r}
# Función: obtener tipo de variable para un dataset
tipo_var_hogares <- function(df) {
  map_dfr(names(df), function(var) {
    tibble(
      Variable = var,
      Tipo = class(df[[var]])[1]
    )
  })
}

# Calcular tipos para train y test
var_train_hog <- tipo_var_hogares(train_hogares)
var_test_hog <- tipo_var_hogares(test_hogares)

# Unir en una sola tabla comparativa
comb_tipo_var_hog <- full_join(
  var_train_hog %>% rename_with(~paste0(., "_train"), -Variable),
  var_test_hog  %>% rename_with(~paste0(., "_test"), -Variable),
  by = "Variable"
)

# Reemplazar NA
comb_tipo_var_hog <- comb_tipo_var_hog %>%
  mutate(
    Tipo_train = ifelse(is.na(Tipo_train), "No existe variable en el dataset", Tipo_train),
    Tipo_test  = ifelse(is.na(Tipo_test),  "No existe variable en el dataset", Tipo_test)
  )

# Crear tabla con gt
comb_tipo_var_hog <- comb_tipo_var_hog %>%
  select(Variable, Tipo_train, Tipo_test) %>%
  gt() %>%
  tab_header(
    title = "Tipo de Variables: Muestra de entrenamiento y de prueba en Hogares"
  ) %>%
  tab_spanner(
    label = "Muestra de Entrenamiento",
    columns = c(Tipo_train)
  ) %>%
  tab_spanner(
    label = "Muestra de Prueba",
    columns = c(Tipo_test)
  ) %>%
  cols_label(
    Variable = "Variable",
    Tipo_train = "Tipo de variable",
    Tipo_test = "Tipo de variable"
  )

# Exportar dentro de la subcarpeta "Tablas y Graficos"
gtsave(comb_tipo_var_hog, "Tablas y Graficos/2.Comparacion_tipo_var_hogares.html")

webshot2::webshot(
  "Tablas y Graficos/2.Comparacion_tipo_var_hogares.html",
  "Tablas y Graficos/2.Comparacion_tipo_var_hogares.pdf"
)

gtsave(comb_tipo_var_hog, "Tablas y Graficos/2.Comparacion_tipo_var_hogares.png")

# Mostrar en pantalla
comb_tipo_var_hog

```

En conjunto, esta tabla complementa el análisis previo y constituye una herramienta fundamental para orientar las decisiones de limpieza, imputación y selección de variables en la construcción del modelo de predicción de pobreza.

Por otra parte, es fundamental que las bases de datos de entrenamiento y de prueba utilicen el mismo conjunto de variables explicativas, esto se debe a que el modelo predictivo aprende una función definida en un espacio de características específico; si en la etapa de predicción se presentan variables distintas a las utilizadas en el entrenamiento, los modelos a plantear carecerían de la información necesaria para generar resultados válidos. 

De igual forma, la inclusión de variables adicionales en el entrenamiento que no están presentes en la prueba impide evaluar correctamente la capacidad de predicción de modelos. Es importante resaltar que, la variable objetivo "Pobre" está disponible únicamente en la base de entrenamiento y no en la base de prueba, ya que el propósito principal del analisis es generar predicciones de pobreza a partir de datos conocidos.

Teniendo en cuenta lo anterior, en primera instancia, se define a un hogar como pobre cuando el ingreso del hogar es inferior a la "Linea de Pobreza", como se define a continuación:

$$
\
Pobre = I \cdot (Ingreso < \text{Línea de Pobreza})
\
$$
Se asigna el valor de la variable "Pobre" de acuerdo con el resultado de la función que precede, 

$$
\
Donde \ I:
\\
I(\text{Función indicadora}) =
\begin{cases} 
0, & \text{Ingreso superior a la linea de pobreza = No Pobre} \\
1, & \text{Ingreso inferior a la linea de pobreza = Pobre}
\end{cases}
\
$$


De acuerdo con la definición anterior, se seleccionan en la base de datos de entrenamiento aquellas variables que se encuentran en la base de prueba y se mantiene la variable objetivo "Pobre", con la cual se entrenarán los diferentes modelos para realizar predicciones en la base de prueba.

```{r}
# Variables en común entre train y test hogares
vars_comunes_hog

# Mantener las variables comunes y "Pobre"
vars_comunes_hog <- c(vars_comunes_hog, "Pobre")

# Filtro de train_hogares
train_hogares2 <- train_hogares %>%
  select(all_of(vars_comunes_hog))

# Verificar
cat("Número de variables en train original:", ncol(train_hogares), "\n")
cat("Número de variables en train depurado:", ncol(train_hogares2), "\n")

```
Al realizar la depuración inicial se exploran las variables restantes, con el objetivo de comprenderlas a fondo y definir su relevancia dentro de la prediccion de pobreza de los hogares.


```{r}
# Renombrar variables en train_hogares2
train_hogares2 <- train_hogares2 %>%
  rename(
    Total_habitaciones = P5000,
    Dormitorios = P5010,
    Tipo_vivienda = P5090,
    Cuota_amortizacion = P5100,
    Valor_estimado_arriendo = P5130,
    Valor_arriendo = P5140,
  )

# Renombrar variables en test_hogares igual que en train_hogares
test_hogares2 <- test_hogares %>%
  rename(
    Total_habitaciones = P5000,
    Dormitorios = P5010,
    Tipo_vivienda = P5090,
    Cuota_amortizacion = P5100,
    Valor_estimado_arriendo = P5130,
    Valor_arriendo = P5140,
  )

# Crear diccionario de variables
diccionario_vars <- tibble::tibble(
  Variable = names(train_hogares2),
  Descripcion = "Descripción pendiente"
)

# Si deseas agregar descripciones personalizadas a algunas variables conocidas:
diccionario_vars <- diccionario_vars %>%
  mutate(
    Descripcion = case_when(
      Variable == "id" ~ "Llave única del hogar",
      Variable == "Clase" ~ "1. Cabecera; 2. Resto (centros poblados y rural dispersa)",
      Variable == "Dominio" ~ "Dominio geográfico: áreas metropolitanas, cabeceras y resto",
      Variable == "Total_habitaciones" ~ "Total de habitaciones del hogar",
      Variable == "Dormitorios" ~ "Número de dormitorios",
      Variable == "Tipo_vivienda" ~ "Tipo de vivienda: a.Propia, totalmente pagada 
    b. Propia, la están pagando
    c. En arriendo o subarriendo
    d. En usufructo e. Posesión sin titulo (ocupante)
    f. Otra",
      Variable == "Cuota_amortizacion" ~ "Valor de cuota de amortización de vivienda",
      Variable == "Valor_estimado_arriendo" ~ "Valor estimado del arriendo de la vivienda",
      Variable == "Valor_arriendo" ~ "Valor real de arriendo mensual",
      Variable == "Nper" ~ "Número de personas en el hogar",
      Variable == "Npersug" ~ "Número de personas en la unidad de gasto",
      Variable == "Li" ~ "Línea de Indigencia",
      Variable == "Lp" ~ "Línea de Pobreza",
      Variable == "Fex_c" ~ "Factor de Expansión",
      Variable == "Depto" ~ "Departamento de residencia",
      Variable == "Fex_dpto" ~ "Factor de Expansión departamental",
      Variable == "Pobre" ~ "1 = Pobre ; 0 = No pobre (solo en entrenamiento)",
      TRUE ~ Descripcion
    )
  )

# Crear tabla con gt con mejor tamaño de letra y formato visual
diccionario_vars <- diccionario_vars %>%
  gt() %>%
  tab_header(
    title = md("**Diccionario de Variables: train_hogares**")
  ) %>%
  cols_label(
    Variable = "Variable",
    Descripcion = "Descripción"
  ) %>%
  cols_align(
    align = "left",
    columns = everything()
  ) %>%
  tab_options(
    table.font.size = 13,            # Aumenta el tamaño de la fuente
    heading.title.font.size = 15,    # Título más grande
    heading.align = "center",        # Centra el título
    data_row.padding = px(4),        # Espaciado más cómodo
    table.width = pct(60),           # Hace la tabla más ancha
    row.striping.include_table_body = TRUE,
    row.striping.background_color = "#f9f9f9"  # Fondo alternado sutil
  )

# Crear carpeta si no existe
dir.create("Tablas y Graficos", showWarnings = FALSE)

# Exportar en los tres formatos
# HTML
gtsave(diccionario_vars, "Tablas y Graficos/3.Diccionario_train_hogares2.html")

# PDF
webshot2::webshot(
  "Tablas y Graficos/3.Diccionario_train_hogares2.html",
  "Tablas y Graficos/3.Diccionario_train_hogares2.pdf"
)

# PNG
gtsave(diccionario_vars, "Tablas y Graficos/3.Diccionario_train_hogares2.png")

# Mostrar en pantalla
diccionario_vars

```


Es necesario resaltar que, si bien las variables que contiene ingresos en la base de entrenamiento fueron eliminadas puesto que no existen en la base de prueba lo que impide su comparabilidad, no presenta ninguna implicacion ya que, dentro de la base existe la variable "Pobre", la cual por definición representa que los ingresos de determinados hogares son inferiores a la linea de pobreza.

A contiuación, se presentan las variables contenidas en el dataset de entrenamiento de Hogares y se exploran los valores faltantes.

```{r}
# Comparación de % de valores faltantes en Train vs Test (hogares)

# Calcular % de faltantes en TRAIN hogares
faltantes_train_hog <- train_hogares2 %>%
  summarise(across(everything(), ~mean(is.na(.)) * 100)) %>%
  pivot_longer(cols = everything(), names_to = "Variable", values_to = "Porcentaje_NA") %>%
  mutate(Base = "Entrenamiento")

# Calcular % de faltantes en TEST hogares
faltantes_test_hog <- test_hogares2 %>%
  summarise(across(everything(), ~mean(is.na(.)) * 100)) %>%
  pivot_longer(cols = everything(), names_to = "Variable", values_to = "Porcentaje_NA") %>%
  mutate(Base = "Prueba")

# Unir ambas bases
faltantes_comp_hog <- bind_rows(faltantes_train_hog, faltantes_test_hog)

# Reordenar factores (id, Clase, Dominio, Depto al final)
orden_vars <- c(
  setdiff(unique(faltantes_comp_hog$Variable), c("Depto", "Dominio", "Clase", "id")),
  "Depto", "Dominio", "Clase", "id"
)

faltantes_comp_hog <- faltantes_comp_hog %>%
  mutate(Variable = factor(Variable, levels = orden_vars))

# Gráfico comparativo con leyenda inferior
grafico_faltantes <- ggplot(faltantes_comp_hog, aes(x = Variable, y = Porcentaje_NA, fill = Base)) +
  geom_bar(stat = "identity", position = "dodge", color = "gray30") +
  geom_text(
    aes(label = paste0(round(Porcentaje_NA, 2), "%")),
    position = position_dodge(width = 0.9),
    vjust = -0.3, size = 3
  ) +
  coord_flip() +
  labs(
    title = "Comparación de % de valores faltantes por variable\nTrain vs Test (hogares)",
    x = "Variable",
    y = "% de valores faltantes",
    fill = "Base de datos"
  ) +
  theme_minimal(base_size = 12) +
  theme(
    plot.title = element_text(hjust = 0.5, face = "bold"),
    legend.position = "bottom",              # 🔹 Mueve la leyenda abajo
    legend.title = element_text(size = 11),
    legend.text = element_text(size = 10),
    axis.text.y = element_text(size = 9),
    axis.text.x = element_text(size = 9),
    panel.grid.minor = element_blank(),
    panel.grid.major.y = element_blank()
  ) +
  scale_fill_manual(
    values = c("Entrenamiento" = "lightyellow4", "Prueba" = "#FFFF00")
  )

# ------------------------------------------------------------
# Exportar gráfico
# ------------------------------------------------------------

dir.create("Tablas y Graficos", showWarnings = FALSE)

# PDF
ggsave(
  filename = "Tablas y Graficos/4.Faltantes_Train_Hogares.pdf",
  plot = grafico_faltantes,
  width = 10, height = 6
)

# PNG
ggsave(
  filename = "Tablas y Graficos/4.Faltantes_Train_Hogares.png",
  plot = grafico_faltantes,
  width = 10, height = 6,
  dpi = 300
)

# Mostrar en pantalla
print(grafico_faltantes)

```


La gráfica que precede, ofrece una visión más precisa de la calidad de los datos, resaltando aquellas variables con un porcentaje considerable de valores faltantes que podrían comprometer el desempeño de los modelos predictivos. Se evidencia un alto porcentaje de datos faltantes en las mismas variables para las dos bases, a saber, el valor estimado en caso de pagar arriendo en una vivienda, la cuota de amortización por crédito hipotecario y el valor actual del arriendo, por lo que dichas variables podrian omitirse en ambas bases.

Según Dong y Peng (2013), la proporción de datos faltantes influye directamente en la validez de las inferencias estadísticas. En general, una tasa de hasta el 5 % se considera insignificante, mientras que valores superiores al 10 % pueden generar sesgos en el análisis.

Dong Y, Peng CY. Principled missing data methods for researchers. Springerplus. 2013 May 14;2(1):222. doi: 10.1186/2193-1801-2-222. PMID: 23853744; PMCID: PMC3701793.

Adicionalmente, las demás variables no presentan datos faltantes, sin embargo, "id", "Clase", "Dominio" y "Depto" son atributos de identificacion por lo que no se usarán como posibles predictoras aunque se mantengan en la base.

Por su parte, los factores de expansión no representan caracteristicas intrinsecas que contribuyan a la predicción del estado de pobreza de un hogar en Colombia, estas corresponden a atributos para el analisis poblacional por lo que no se utilizarán para predecir.

En cuanto a la linea de pobreza y a la linea de indigencia, estas variables no son necesarias puesto que ya existe la variable que clasifica a los hogares pobres de aquellos que no lo son.

Por lo anterior, dentro de lo explorado se mantendrán las variables "Tipo de vivienda" y "Numero de personas en el hogar", en este orden de ideas se debe proceder a explorar las bases de entrenamiento y de prueba en el nivel de Personas para identificar posibles variables que contribuyan a la prediccion adecuada del estado de pobreza.


```{r}
# Comparar variables entre train y test Personas
vars_comunes_pers <- intersect(names(train_personas), names(test_personas))
vars_train_pers <- setdiff(names(train_personas), names(test_personas))
vars_test_pers <- setdiff(names(test_personas), names(train_personas))

# Variables exclusivas en test
solo_test_pers <- if (length(vars_test_pers) == 0) "Ninguna variable" else paste(vars_test_pers, collapse = ", ")

# Construir tabla resumen
comp_bd_personas <- tibble(
  Categoria = c("En ambos datasets", "Solo en train_personas", "Solo en test_personas"),
  Cantidad  = c(length(vars_comunes_pers), length(vars_train_pers), ifelse(length(vars_test_pers) == 0, 0, length(vars_test_pers))),
  Variables = c(
    paste(vars_comunes_pers, collapse = ", "),
    paste(vars_train_pers, collapse = ", "),
    solo_test_pers
  )
)

# Crear tabla gt
comp_bd_personas <- comp_bd_personas %>%
  gt() %>%
  tab_header(
    title = "Resumen de Variables entre la muestra de entrenamiento y de prueba en Personas"
  ) %>%
  cols_label(
    Categoria = "Categoría",
    Cantidad = "N° de Variables",
    Variables = "Variables"
  )

# Crear carpeta "Tablas y Graficos"
if (!dir.exists("Tablas y Graficos")) dir.create("Tablas y Graficos")

# Exportar en HTML, PDF y PNG dentro de "Tablas y Graficos"
gtsave(comp_bd_personas, "Tablas y Graficos/5.Comparacion_bases_personas.html")

webshot2::webshot(
  "Tablas y Graficos/5.Comparacion_bases_personas.html",
  "Tablas y Graficos/5.Comparacion_bases_personas.pdf"
)

gtsave(comp_bd_personas, "Tablas y Graficos/5.Comparacion_bases_personas.png")

# Mostrar en pantalla
comp_bd_personas

```
Del analisis de las variables en común en las bases de Personas, se identifican 63 que se encuentran en la base de entrenamiento y de prueba, se procederá a realizar un analisis de valores faltantes para seleccionar de forma adecuada variables que permitan predecir el estado de pobreza.

```{r}
# Tabla: Variables en bases de datos a nivel Personas

# Crear los datos
tabla_personas <- tibble::tibble(
  Categoría = c(
    "En ambos datasets",
    "Solo en train_personas",
    "Solo en test_personas"
  ),
  `No. De Variables` = c(63, 72, 0)
)

# Crear tabla con formato gt
tabla_gt_personas <- tabla_personas %>%
  gt() %>%
  tab_header(
    title = md("**Variables en bases de datos a nivel Personas**")
  ) %>%
  cols_align(
    align = "center",
    columns = everything()
  ) %>%
  tab_options(
    table.font.size = 13,
    heading.title.font.size = 14,
    heading.align = "center",
    data_row.padding = px(4),
    table.width = pct(30)
  )

# Exportar HTML (base para PDF)
gtsave(tabla_gt_personas, "Tablas y Graficos/5.Variables_Personas.html")

# Exportar PDF
webshot2::webshot(
  "Tablas y Graficos/5.Variables_Personas.html",
  "Tablas y Graficos/5.Variables_Personas.pdf"
)

# Exportar PNG
gtsave(tabla_gt_personas, "Tablas y Graficos/5.Variables_Personas.png")

# Mostrar en pantalla
tabla_gt_personas

```


```{r}
# Calcular % de faltantes en TRAIN_PERSONAS y TEST_PERSONAS
faltantes_train_pers <- train_personas %>%
  select(all_of(vars_comunes_pers)) %>%
  summarise(across(everything(), ~mean(is.na(.)) * 100)) %>%
  pivot_longer(cols = everything(), names_to = "Variable", values_to = "Porcentaje_NA") %>%
  mutate(Base = "Train Personas")

faltantes_test_pers <- test_personas %>%
  select(all_of(vars_comunes_pers)) %>%
  summarise(across(everything(), ~mean(is.na(.)) * 100)) %>%
  pivot_longer(cols = everything(), names_to = "Variable", values_to = "Porcentaje_NA") %>%
  mutate(Base = "Test Personas")

# Unir y clasificar en rangos de % de faltantes
faltantes_comp_pers <- bind_rows(faltantes_train_pers, faltantes_test_pers) %>%
  mutate(
    Categoria = case_when(
      Porcentaje_NA == 0 ~ "0%",
      Porcentaje_NA > 0 & Porcentaje_NA <= 30 ~ "1% - 30%",
      Porcentaje_NA > 30 & Porcentaje_NA <= 50 ~ "31% - 50%",
      Porcentaje_NA > 50 & Porcentaje_NA < 100 ~ "51% - 99%",
      Porcentaje_NA == 100 ~ "100%"
    )
  ) %>%
  group_by(Base, Categoria) %>%
  summarise(N_variables = n(), .groups = "drop")

# Crear gráfico resumido
porc_faltantes_pers <- ggplot(faltantes_comp_pers, aes(x = Categoria, y = N_variables, fill = Base)) +
  geom_bar(stat = "identity", position = "dodge") +
  geom_text(
    aes(label = N_variables),
    position = position_dodge(width = 0.9),
    vjust = -0.3, size = 4
  ) +
  labs(
    title = "Distribución de variables comunes según % de faltantes\nMuestra de entrenamiento y prueba de Personas",
    x = "Categoría de % de faltantes", y = "Número de variables"
  ) +
  theme_minimal(base_size = 12) +
  theme(plot.title = element_text(hjust = 0.5, face = "bold")) +
  scale_fill_manual(
    values = c("Train Personas" = "lightyellow4",  # verde oliva oscuro
               "Test Personas"  = "#FFD700")  # amarillo dorado
  )


# Exportar gráfico en PDF y PNG dentro de "Tablas y Graficos"
# PDF
ggsave(
  filename = "Tablas y Graficos/6.Resumen_Faltantes_Train_vs_Test_Personas.pdf",
  plot = porc_faltantes_pers,
  width = 8, height = 6
)

# PNG
ggsave(
  filename = "Tablas y Graficos/6.Resumen_Faltantes_Train_vs_Test_Personas.png",
  plot = porc_faltantes_pers,
  width = 8, height = 6,
  dpi = 300
)

# Mostrar en consola
print(porc_faltantes_pers)

```

De acuerdo con la grafica, existen 45 variables con mas del 50% de valores faltantes en las dos bases a nivel de personas, por lo que no es procedente tenerlas en cuenta para el entrenamiento. Por su parte, 18 variables se revisarán a continuación:



```{r}
# Crear tabla detallada de % de faltantes
# Unir porcentajes de faltantes de train y test lado a lado
faltantes_detalle_pers <- left_join(
  faltantes_train_pers %>% rename(Pct_Faltantes_Train = Porcentaje_NA),
  faltantes_test_pers  %>% rename(Pct_Faltantes_Test = Porcentaje_NA),
  by = "Variable"
)

# Clasificar categorías
faltantes_detalle_pers <- faltantes_detalle_pers %>%
  mutate(
    Categoria = case_when(
      Pct_Faltantes_Train == 0 & Pct_Faltantes_Test == 0 ~ "0% faltantes",
      (Pct_Faltantes_Train >= 1 & Pct_Faltantes_Train <= 30) |
        (Pct_Faltantes_Test >= 1 & Pct_Faltantes_Test <= 30) ~ "1% - 30%",
      TRUE ~ "Más del 30%"
    )
  )

# Filtrar solo variables con 0%-30% faltantes
faltantes_interes_pers <- faltantes_detalle_pers %>%
  filter(Categoria %in% c("0% faltantes", "1% - 30%")) %>%
  select(Variable, Pct_Faltantes_Train, Pct_Faltantes_Test)

# Crear tabla con gt
tabla_faltantes_pers <- faltantes_interes_pers %>%
  gt() %>%
  tab_header(
    title = "Variables con valores faltantes (0%-30%)\nTrain Personas vs Test Personas"
  ) %>%
  cols_label(
    Variable = "Variable",
    Pct_Faltantes_Train = "% Faltantes Train",
    Pct_Faltantes_Test = "% Faltantes Test"
  ) %>%
  fmt_number(
    columns = c(Pct_Faltantes_Train, Pct_Faltantes_Test),
    decimals = 2
  ) %>%
  tab_options(
    table.font.size = 12,
    heading.align = "center"
  )

# Exportar tabla en HTML, PDF y PNG dentro de "Tablas y Graficos"
# HTML
gtsave(tabla_faltantes_pers, "Tablas y Graficos/7.Faltantes_Train_vs_Test_0a30.html")

# PDF
webshot2::webshot(
  "Tablas y Graficos/7.Faltantes_Train_vs_Test_0a30.html",
  "Tablas y Graficos/7.Faltantes_Train_vs_Test_0a30.pdf"
)

# PNG
gtsave(tabla_faltantes_pers, "Tablas y Graficos/7.Faltantes_Train_vs_Test_0a30.png")

# Mostrar en consola
tabla_faltantes_pers

```






```{r}
# Renombrar variables en ambos datasets (train y test)
renombrar_personas <- function(df) {
  df %>%
    rename(
      Parentesco_jefe = P6050,
      Edad = P6040,
      Sexo = P6020,
      Nivel_educativo = P6210,
      Actividad_Ocup = P6240
    )
}

train_personas2 <- renombrar_personas(train_personas)
test_personas2  <- renombrar_personas(test_personas)

# Variables comunes entre ambos datasets
vars_comunes_pers <- intersect(names(train_personas2), names(test_personas2))

# Calcular % de faltantes para TRAIN y TEST
calc_faltantes <- function(df, nombre_base) {
  df %>%
    select(all_of(vars_comunes_pers)) %>%
    summarise(across(everything(), ~mean(is.na(.)) * 100)) %>%
    pivot_longer(cols = everything(), names_to = "Variable", values_to = "Porcentaje_NA") %>%
    mutate(Base = nombre_base)
}

faltantes_train_pers <- calc_faltantes(train_personas2, "Train Personas")
faltantes_test_pers  <- calc_faltantes(test_personas2,  "Test Personas")

# Unir faltantes y clasificar categorías
faltantes_comp_pers <- left_join(
  faltantes_train_pers %>% rename(Pct_Faltantes_Train = Porcentaje_NA),
  faltantes_test_pers  %>% rename(Pct_Faltantes_Test = Porcentaje_NA),
  by = "Variable"
) %>%
  mutate(
    Categoria = case_when(
      Pct_Faltantes_Train == 0 & Pct_Faltantes_Test == 0 ~ "0% faltantes",
      (Pct_Faltantes_Train >= 1 & Pct_Faltantes_Train <= 30) |
        (Pct_Faltantes_Test >= 1 & Pct_Faltantes_Test <= 30) ~ "1% - 30%",
      TRUE ~ "Más del 30%"
    )
  )

# Preparar datos para el gráfico
faltantes_plot_pers <- faltantes_comp_pers %>%
  filter(Categoria %in% c("0% faltantes", "1% - 30%")) %>%
  select(Variable, Pct_Faltantes_Train, Pct_Faltantes_Test) %>%
  pivot_longer(
    cols = starts_with("Pct_Faltantes"),
    names_to = "Base",
    values_to = "Porcentaje_NA"
  ) %>%
  mutate(
    Base = ifelse(Base == "Pct_Faltantes_Train", "Train Personas", "Test Personas")
  )

# Crear gráfico comparativo
grafico_faltantes_pers <- ggplot(
  faltantes_plot_pers,
  aes(x = reorder(Variable, -Porcentaje_NA), y = Porcentaje_NA, fill = Base)
) +
  geom_bar(stat = "identity", position = "dodge") +
  geom_text(
    aes(label = paste0(round(Porcentaje_NA, 1), "%")),
    position = position_dodge(width = 0.9),
    vjust = -0.25,
    size = 3
  ) +
  coord_flip() +
  labs(
    title = "Comparación de % de valores faltantes (0%-30%)\nTrain Personas vs Test Personas",
    x = "Variable",
    y = "% de valores faltantes"
  ) +
  theme_minimal(base_size = 12) +
  theme(
    plot.title = element_text(hjust = 0.5, face = "bold"),
    axis.text.y = element_text(size = 9)
  ) +
  scale_fill_manual(
    values = c("Train Personas" = "lightyellow4", "Test Personas" = "#FFFF00")
  )

# Exportar gráfico a PDF y PNG dentro de la carpeta
# PDF
ggsave(
  filename = "Tablas y Graficos/8.Grafico_Faltantes_Train_vs_Test_Personas.pdf",
  plot = grafico_faltantes_pers,
  width = 10,
  height = 6
)

# PNG
ggsave(
  filename = "Tablas y Graficos/8.Grafico_Faltantes_Train_vs_Test_Personas.png",
  plot = grafico_faltantes_pers,
  width = 10,
  height = 6,
  dpi = 300
)

# Mostrar gráfico en consola
print(grafico_faltantes_pers)

```
variables que no se tienen en cuenta: 
- pet: Población en edad de trabajar 1: sí 0: no
- P7505:Durante los últimos doce meses, ¿recibió dinero de otros hogares, personas o instituciones no gubernamentales; dinero por intereses, dividendos, utilidades o cesantias? 1 sí 2 no.
- P7495:El mes pasado, ¿recibió pagos por concepto de arriendos y/o pensiones? 1 sí 2 no
- P6210S1: Grado escolar aprobado
- P6090: ¿Está afiliado, es cotizante o es beneficiario de alguna entidad de seguridad social en salud?
- P6100: ¿A cual regímenes de seguridad social en salud está afiliado?


### - Base de Entrenamiento Final

La base de datos de entrenamiento definitiva para las predicciones de pobreza a nivel de hogares es:
train_hogares_final

```{r}
# Seleccionar variables de hogares
train_hogares_sel <- train_hogares2 %>%
  select(id, Clase, Dominio, Tipo_vivienda, Nper, Pobre)

# Filtrar jefe de hogar en personas
jefes_hogar <- train_personas2 %>%
  filter(as.character(Parentesco_jefe) == "1") %>%  #Asegura tomar "1" en cualquier tipo
  select(id, Parentesco_jefe, Sexo, Edad, Nivel_educativo, Actividad_Ocup)

# Merge hogares + jefe de hogar
train_hogares_final <- train_hogares_sel %>%
  left_join(jefes_hogar, by = "id")

# Reescalar variable Clase en train_hogares_final
train_hogares_final <- train_hogares_final %>%
  mutate(
    Clase = as.numeric(as.character(Clase)),  # asegurar tipo numérico
    Clase = case_when(
      Clase %in% c(1, 2) ~ Clase,
      TRUE ~ NA_real_
    ),
    Clase = factor(
      Clase,
      levels = c(1, 2),
      labels = c(
        "Cabecera",
        "Resto (centros poblados y rural dispersa)"
      )
    )
  )

# Reescalar variable Nivel_educativo
train_hogares_final <- train_hogares_final %>%
  mutate(
    Nivel_educativo = case_when(
      Nivel_educativo == 9 ~ NA_real_,
      Nivel_educativo == 1 ~ 1,
      Nivel_educativo == 2 ~ 2,
      Nivel_educativo %in% c(3, 4, 5) ~ 3,
      Nivel_educativo == 6 ~ 4,
      TRUE ~ NA_real_
    ),
    Nivel_educativo = factor(
      Nivel_educativo,
      levels = c(1, 2, 3, 4),
      labels = c(
        "Ninguno",
        "Preescolar",
        "Máximo bachiller",
        "Superior o universitaria"
      ),
      ordered = TRUE
    )
  )

# Reescalar Parentesco_jefe
train_hogares_final <- train_hogares_final %>%
  mutate(
    Parentesco_jefe = case_when(
      Parentesco_jefe == 1 ~ 1,      # jefe
      TRUE ~ 2                       # todos los demás
    ),
    Parentesco_jefe = factor(
      Parentesco_jefe,
      levels = c(1, 2),
      labels = c("Jefe", "No jefe")
    )
  )

# Reescalar variable Sexo
train_hogares_final <- train_hogares_final %>%
  mutate(
    Sexo = case_when(
      Sexo %in% c(1, 2) ~ Sexo,   # valores válidos
      TRUE ~ NA_real_             # cualquier otro código → NA
    ),
    Sexo = factor(
      Sexo,
      levels = c(1, 2),
      labels = c("Hombre", "Mujer")
    )
  )

# Reescalar Actividad_ocup
train_hogares_final <- train_hogares_final %>%
  mutate(
    # Asegurar que sea numérica antes de recodificar
    Actividad_Ocup = as.numeric(as.character(Actividad_Ocup)),

    # Mantener solo valores válidos (1 a 6), los demás -> NA
    Actividad_Ocup = case_when(
      Actividad_Ocup %in% 1:6 ~ Actividad_Ocup,
      TRUE ~ NA_real_
    ),

    # Convertir a factor con etiquetas descriptivas
    Actividad_Ocup = factor(
      Actividad_Ocup,
      levels = c(1, 2, 3, 4, 5, 6),
      labels = c(
        "Trabajando",
        "Buscando trabajo",
        "Estudiando",
        "Oficios del hogar",
        "Incapacitado permanente",
        "Otra actividad"
      ),
      ordered = FALSE
    )
  )

# Reescalar variable Tipo_vivienda en train_hogares_final
train_hogares_final <- train_hogares_final %>%
  mutate(
    Tipo_vivienda = as.numeric(as.character(Tipo_vivienda)),  # asegurar tipo numérico
    Tipo_vivienda = case_when(
      Tipo_vivienda %in% 1:6 ~ Tipo_vivienda,  # mantener válidos
      TRUE ~ NA_real_
    ),
    # Re-codificar niveles uniendo las dos categorías de "Propia"
    Tipo_vivienda = case_when(
      Tipo_vivienda %in% c(1, 2) ~ 1,  # Propia pagada o pagando
      Tipo_vivienda == 3 ~ 2,          # Arriendo o subarriendo
      Tipo_vivienda == 4 ~ 3,          # Usufructo
      Tipo_vivienda == 5 ~ 4,          # Ocupante sin título
      Tipo_vivienda == 6 ~ 5,          # Otra
      TRUE ~ NA_real_
    ),
    Tipo_vivienda = factor(
      Tipo_vivienda,
      levels = c(1, 2, 3, 4, 5),
      labels = c(
        "Propia (pagada o pagando)",
        "Arriendo o subarriendo",
        "Usufructo",
        "Ocupante sin título",
        "Otra"
      ),
      ordered = TRUE
    )
  )


# Convertir Pobre
train_hogares_final$Pobre <- factor(train_hogares_final$Pobre,
                                    levels = c(0, 1),
                                    labels = c("NoPobre", "Pobre"))                                    
# Asegurar formato de variables categóricas
train_hogares_final <- train_hogares_final %>%
  mutate(
    across(c(Clase, Dominio, Tipo_vivienda, Parentesco_jefe, Sexo,
             Nivel_educativo, Actividad_Ocup), as.factor)
  )

# Revisar resultado
head(train_hogares_final)
```

Teniendo en cuenta que la variable Parentesco_jefe solo cuenta con valores de 1

Revision de datos faltantes en train hogares:
```{r}
# Calcular número y porcentaje de faltantes
faltantes_train_final <- train_hogares_final %>%
  summarise(across(everything(), ~sum(is.na(.)))) %>%
  pivot_longer(
    cols = everything(),
    names_to = "Variable",
    values_to = "N_faltantes"
  ) %>%
  mutate(
    Pct_faltantes = round((N_faltantes / nrow(train_hogares_final)) * 100, 2)
  )

# Crear tabla con gt
tabla_faltantes_final <- faltantes_train_final %>%
  gt() %>%
  tab_header(title = "Valores faltantes en train_hogares_final") %>%
  cols_label(
    Variable = "Variable",
    N_faltantes = "N° Faltantes",
    Pct_faltantes = "% Faltantes"
  ) %>%
  fmt_number(
    columns = Pct_faltantes,
    decimals = 2
  )

# Exportar tabla en HTML, PDF y PNG

# HTML temporal
gtsave(tabla_faltantes_final, "Tablas y Graficos/9.Faltantes_train_hogares_final.html")

# PDF
webshot2::webshot(
  "Tablas y Graficos/9.Faltantes_train_hogares_final.html",
  "Tablas y Graficos/9.Faltantes_train_hogares_final.pdf"
)

# PNG
gtsave(tabla_faltantes_final, "Tablas y Graficos/9.Faltantes_train_hogares_final.png")

# Mostrar en consola
tabla_faltantes_final

```
### - Base de Prueba Final

La base de datos de prueba definitiva para las predicciones de pobreza a nivel de Hogares es:
test_hogares_final

```{r}
# Seleccionar variables de hogares
test_hogares_sel <- test_hogares2 %>%
  select(id, Clase, Dominio, Tipo_vivienda, Nper)

# Filtrar jefe de hogar en personas (numérico, factor o carácter)
jefes_hogar1 <- test_personas2 %>%
  filter(as.character(Parentesco_jefe) == "1") %>%  # se asegura de tomar "1" en cualquier tipo
  select(id, Parentesco_jefe, Sexo, Edad, Nivel_educativo, Actividad_Ocup)

# Merge test hogares + jefe de hogar
test_hogares_final <- test_hogares_sel %>%
  left_join(jefes_hogar1, by = "id")


#Reescalar Clase de centro poblado
test_hogares_final <- test_hogares_final %>%
  mutate(
    Clase = as.numeric(as.character(Clase)),
    Clase = case_when(
      Clase %in% c(1, 2) ~ Clase,
      TRUE ~ NA_real_
    ),
    Clase = factor(
      Clase,
      levels = c(1, 2),
      labels = c(
        "Cabecera",
        "Resto (centros poblados y rural dispersa)"
      )
    )
  )


# Reescalar variable Nivel_educativo
test_hogares_final <- test_hogares_final %>%
  mutate(
    Nivel_educativo = case_when(
      Nivel_educativo == 9 ~ NA_real_,
      Nivel_educativo == 1 ~ 1,
      Nivel_educativo == 2 ~ 2,
      Nivel_educativo %in% c(3, 4, 5) ~ 3,
      Nivel_educativo == 6 ~ 4,
      TRUE ~ NA_real_
    ),
    Nivel_educativo = factor(
      Nivel_educativo,
      levels = c(1, 2, 3, 4),
      labels = c(
        "Ninguno",
        "Preescolar",
        "Máximo bachiller",
        "Superior o universitaria"
      ),
      ordered = TRUE
    )
  )

# Reescalar Parentesco_jefe
test_hogares_final <- test_hogares_final %>%
  mutate(
    Parentesco_jefe = case_when(
      Parentesco_jefe == 1 ~ 1,      # jefe
      TRUE ~ 2                       # todos los demás
    ),
    Parentesco_jefe = factor(
      Parentesco_jefe,
      levels = c(1, 2),
      labels = c("Jefe", "No jefe")
    )
  )

# Reescalar variable Sexo
test_hogares_final <- test_hogares_final %>%
  mutate(
    Sexo = case_when(
      Sexo %in% c(1, 2) ~ Sexo,   # valores válidos
      TRUE ~ NA_real_             # cualquier otro código → NA
    ),
    Sexo = factor(
      Sexo,
      levels = c(1, 2),
      labels = c("Hombre", "Mujer")
    )
  )

#Reescalar Activdad_Ocup
test_hogares_final <- test_hogares_final %>%
  mutate(
    # Asegurar que sea numérica antes de recodificar
    Actividad_Ocup = as.numeric(as.character(Actividad_Ocup)),

    # Mantener solo valores válidos (1 a 6), los demás -> NA
    Actividad_Ocup = case_when(
      Actividad_Ocup %in% 1:6 ~ Actividad_Ocup,
      TRUE ~ NA_real_
    ),

    # Convertir a factor con etiquetas descriptivas
    Actividad_Ocup = factor(
      Actividad_Ocup,
      levels = c(1, 2, 3, 4, 5, 6),
      labels = c(
        "Trabajando",
        "Buscando trabajo",
        "Estudiando",
        "Oficios del hogar",
        "Incapacitado permanente",
        "Otra actividad"
      ),
      ordered = FALSE
    )
  )

# Reescalar variable Tipo_vivienda en test_hogares_final
test_hogares_final <- test_hogares_final %>%
  mutate(
    Tipo_vivienda = as.numeric(as.character(Tipo_vivienda)),  # asegurar tipo numérico
    Tipo_vivienda = case_when(
      Tipo_vivienda %in% 1:6 ~ Tipo_vivienda,  # mantener válidos
      TRUE ~ NA_real_
    ),
    # Re-codificar niveles uniendo las dos categorías de "Propia"
    Tipo_vivienda = case_when(
      Tipo_vivienda %in% c(1, 2) ~ 1,  # Propia pagada o pagando
      Tipo_vivienda == 3 ~ 2,          # Arriendo o subarriendo
      Tipo_vivienda == 4 ~ 3,          # Usufructo
      Tipo_vivienda == 5 ~ 4,          # Ocupante sin título
      Tipo_vivienda == 6 ~ 5,          # Otra
      TRUE ~ NA_real_
    ),
    Tipo_vivienda = factor(
      Tipo_vivienda,
      levels = c(1, 2, 3, 4, 5),
      labels = c(
        "Propia (pagada o pagando)",
        "Arriendo o subarriendo",
        "Usufructo",
        "Ocupante sin título",
        "Otra"
      ),
      ordered = TRUE
    )
  )

# Asegurar formato de variables categóricas
test_hogares_final <- test_hogares_final %>%
  mutate(
    across(c(Clase, Dominio, Tipo_vivienda, Parentesco_jefe, Sexo,
             Nivel_educativo, Actividad_Ocup), as.factor)
  )

# Revisar resultado
head(test_hogares_final)
```

Revision de datos faltantes test hogares:

```{r}
# Calcular número y porcentaje de faltantes
faltantes_test_final <- test_hogares_final %>%
  summarise(across(everything(), ~sum(is.na(.)))) %>%
  pivot_longer(
    cols = everything(),
    names_to = "Variable",
    values_to = "N_faltantes"
  ) %>%
  mutate(
    Pct_faltantes = round((N_faltantes / nrow(test_hogares_final)) * 100, 2)
  )

# Crear tabla con gt
tabla_faltantes_test_final <- faltantes_test_final %>%
  gt() %>%
  tab_header(title = "Valores faltantes en test_hogares_final") %>%
  cols_label(
    Variable = "Variable",
    N_faltantes = "N° Faltantes",
    Pct_faltantes = "% Faltantes"
  ) %>%
  fmt_number(
    columns = Pct_faltantes,
    decimals = 2
  )

# Exportar tabla en HTML, PDF y PNG

# HTML temporal (necesario para generar PDF)
gtsave(tabla_faltantes_test_final, "Tablas y Graficos/10.Faltantes_test_hogares_final.html")

# PDF
webshot2::webshot(
  "Tablas y Graficos/10.Faltantes_test_hogares_final.html",
  "Tablas y Graficos/10.Faltantes_test_hogares_final.pdf"
)

# PNG
gtsave(tabla_faltantes_test_final, "Tablas y Graficos/10.Faltantes_test_hogares_final.png")

# Mostrar en pantalla
tabla_faltantes_test_final

```

Se evidencia un valor faltante en la variable Actividad_Ocup para cada base final, por lo que se procede a imputar con la moda:

```{r}
# Función robusta: imputar por moda con impresión clara por base
imputar_moda <- function(df, variable, nombre_base = "Desconocida") {
  var <- df[[variable]]
  
  # Calcular NA antes
  n_na_antes <- sum(is.na(var))
  
  # Calcular la moda (valor más frecuente, excluyendo NA)
  moda <- names(sort(table(var), decreasing = TRUE))[1]
  
  cat("Base:", nombre_base, "\n")
  cat("Variable:", variable, "\n")
  cat(" - NAs antes de imputar:", n_na_antes, "\n")
  cat(" - Moda usada:", moda, "\n")
  
  # Copiar el data frame (para seguridad)
  df2 <- df
  
  # Imputar manteniendo la clase
  if (is.factor(var)) {
    niveles <- levels(var)
    ordenado <- is.ordered(var)
    
    var_char <- as.character(var)
    var_char[is.na(var_char)] <- moda
    
    df2[[variable]] <- factor(var_char, levels = niveles, ordered = ordenado)
  } else {
    var_temp <- var
    var_temp[is.na(var_temp)] <- moda
    df2[[variable]] <- var_temp
  }
  
  # Calcular NA después
  n_na_despues <- sum(is.na(df2[[variable]]))
  
  cat(" - NAs después de imputar:", n_na_despues, "\n")
  cat("------------------------------------------------------------\n\n")
  
  return(df2)
}

# Aplicar imputación a TRAIN y TEST con identificación clara

train_hogares_final <- train_hogares_final %>%
  imputar_moda("Actividad_Ocup", nombre_base = "TRAIN Hogares Final") %>%
  imputar_moda("Nivel_educativo", nombre_base = "TRAIN Hogares Final")

test_hogares_final <- test_hogares_final %>%
  imputar_moda("Actividad_Ocup", nombre_base = "TEST Hogares Final") %>%
  imputar_moda("Nivel_educativo", nombre_base = "TEST Hogares Final")

# Resumen final
cat("\n RESUMEN FINAL DE NAs:\n")
cat("TRAIN - Actividad_Ocup:", sum(is.na(train_hogares_final$Actividad_Ocup)), "\n")
cat("TRAIN - Nivel_educativo:", sum(is.na(train_hogares_final$Nivel_educativo)), "\n")
cat("TEST  - Actividad_Ocup:", sum(is.na(test_hogares_final$Actividad_Ocup)), "\n")
cat("TEST  - Nivel_educativo:", sum(is.na(test_hogares_final$Nivel_educativo)), "\n")

```
```{r}
# Crear diccionario automático desde el dataset
dicc_final <- tibble(
  Variable = names(train_hogares_final),
  Descripcion = "Descripción pendiente"
) %>%
  mutate(
    Descripcion = case_when(
      Variable == "id" ~ "Llave única del hogar",
      Variable == "Clase" ~ "Clase de centro poblado: 1. Cabecera; 2. Resto (centros poblados y rural dispersa)",
      Variable == "Dominio" ~ "Dominio geográfico: áreas metropolitanas, cabeceras y resto",
      Variable == "Tipo_vivienda" ~ "Tipo de vivienda: a. Propia (Pagada o Pagando), b. Arriendo/subarriendo, c. Usufructo, d. Ocupante sin título, e. Otra",
      Variable == "Nper" ~ "Número de personas en el hogar",
      Variable == "Pobre" ~ "1 = Pobre ; 0 = No pobre (solo en base de entrenamiento)",
      Variable == "Parentesco_jefe" ~ "Parentesco con el jefe de hogar (1 = jefe, otros = distintos roles)",
      Variable == "Sexo" ~ "Sexo del jefe de hogar (1 = Hombre, 2 = Mujer)",
      Variable == "Edad" ~ "Edad del jefe de hogar (en años)",
      Variable == "Nivel_educativo" ~ "Nivel educativo alcanzado por el jefe de hogar:\n a. Ninguno, b. Preescolar, c.Máximo Bachiller , d. Superior o universitaria",
      Variable == "Actividad_Ocup" ~ "Condición de actividad u ocupación del jefe de hogar:\n a. Trabajando, b. Buscando trabajo, c. Estudiando, d. Oficios del hogar, e. Incapacitado permanente, f. Otra actividad",
      TRUE ~ Descripcion
    )
  )

# Crear tabla gt
dicc_final <- dicc_final %>%
  gt() %>%
  tab_header(
    title = "Diccionario de Variables en base de entrenamiento y de prueba"
  ) %>%
  cols_label(
    Variable = "Variable",
    Descripcion = "Descripción"
  )


# Exportar tabla en HTML, PDF y PNG
# HTML
gtsave(dicc_final, "Tablas y Graficos/11.Diccionario_train_hogares_final.html")

# PDF
webshot2::webshot(
  "Tablas y Graficos/11.Diccionario_train_hogares_final.html",
  "Tablas y Graficos/11.Diccionario_train_hogares_final.pdf"
)

# PNG
gtsave(dicc_final, "Tablas y Graficos/11.Diccionario_train_hogares_final.png")

# Mostrar en consola
dicc_final

```

```{r}
# Tabla: Dimensiones de las bases de datos finales a nivel de hogares
# Crear tabla automáticamente desde las bases reales
tabla_dim_final <- tibble(
  `Conjunto de datos` = c("train_hogares_final", "test_hogares_final"),
  `No. de Observaciones` = c(nrow(train_hogares_final), nrow(test_hogares_final)),
  `No. de variables` = c(ncol(train_hogares_final), ncol(test_hogares_final))
) %>%
  mutate(`No. de Observaciones` = format(`No. de Observaciones`, big.mark = ","))

# Crear tabla gt con formato elegante
tabla_gt_final <- tabla_dim_final %>%
  gt() %>%
  tab_header(
    title = md("**Dimensiones de las bases de datos finales a nivel de hogares**")
  ) %>%
  cols_align(align = "center", columns = everything()) %>%
  tab_options(
    table.font.size = 13,
    heading.title.font.size = 14,
    heading.align = "center",
    table.width = pct(50),
    data_row.padding = px(4)
  )

# Crear carpeta si no existe
dir.create("Tablas y Graficos", showWarnings = FALSE)

# Exportar HTML
gtsave(tabla_gt_final, "Tablas y Graficos/02.Dimensiones_Hogares_Final.html")

# Exportar PDF
webshot2::webshot(
  "Tablas y Graficos/02.Dimensiones_Hogares_Final.html",
  "Tablas y Graficos/02.Dimensiones_Hogares_Final.pdf"
)

# Exportar PNG
gtsave(tabla_gt_final, "Tablas y Graficos/02.Dimensiones_Hogares_Final.png")

# Mostrar en pantalla
tabla_gt_final

```



### 2.2. Estadísticas descriptivas
Tabla de estadisticas descriptivas para las dos bases de hogares:
   
```{r}
# Estadísticas descriptivas para variables numéricas

# Función para obtener estadísticas descriptivas (solo numéricas)
obtener_estadisticas <- function(df, nombre_base) {
  
  # Excluir variables no relevantes o categóricas
  datos <- df %>%
    select(where(is.numeric))  # 🔹 Mantiene solo variables numéricas
  
  # Calcular estadísticas básicas
  num_stats <- datos %>%
    summarise(across(
      everything(),
      list(
        Media = ~mean(.x, na.rm = TRUE),
        DesvEst = ~sd(.x, na.rm = TRUE),
        Min = ~min(.x, na.rm = TRUE),
        Q1 = ~quantile(.x, 0.25, na.rm = TRUE),
        Mediana = ~median(.x, na.rm = TRUE),
        Q3 = ~quantile(.x, 0.75, na.rm = TRUE),
        Max = ~max(.x, na.rm = TRUE),
        NAs = ~sum(is.na(.x))
      ),
      .names = "{.col}.{.fn}"
    )) %>%
    pivot_longer(
      cols = everything(),
      names_to = c("Variable", ".value"),
      names_sep = "\\."
    ) %>%
    mutate(Base = nombre_base)
  
  return(num_stats)
}

# Calcular estadísticas para Train y Test

stats_train <- obtener_estadisticas(train_hogares_final, "Train Hogares Final")
stats_test  <- obtener_estadisticas(test_hogares_final,  "Test Hogares Final")

# Unir ambas bases en una sola tabla
estadisticas_hogares <- bind_rows(stats_train, stats_test)

# Crear tabla con formato profesional

tabla_estadisticas <- estadisticas_hogares %>%
  gt(groupname_col = "Base") %>%
  tab_header(
    title = "Estadísticas Descriptivas: Train y Test Hogares Final"
  ) %>%
  cols_label(
    Variable = "Variable",
    Media = "Media",
    DesvEst = "Desv. Estándar",
    Min = "Mínimo",
    Q1 = "Q1",
    Mediana = "Mediana",
    Q3 = "Q3",
    Max = "Máximo",
    NAs = "N° NAs"
  ) %>%
  fmt_number(
    columns = c(Media, DesvEst, Min, Q1, Mediana, Q3, Max),
    decimals = 2
  ) %>%
  tab_style(
    style = cell_text(weight = "bold", color = "white"),
    locations = cells_row_groups()
  ) %>%
  tab_style(
    style = cell_fill(color = "gray40"),
    locations = cells_row_groups()
  ) %>%
  tab_options(
    table.font.size = px(13),
    table.width = pct(100)
  )

# Exportar tabla a HTML, PDF y PNG

dir.create("Tablas y Graficos", showWarnings = FALSE)

# HTML
gtsave(tabla_estadisticas, "Tablas y Graficos/12.Estadisticas_Descriptivas_Train_y_Test.html")

# PDF
webshot2::webshot(
  "Tablas y Graficos/12.Estadisticas_Descriptivas_Train_y_Test.html",
  "Tablas y Graficos/12.Estadisticas_Descriptivas_Train_y_Test.pdf"
)

# PNG
gtsave(tabla_estadisticas, "Tablas y Graficos/12.Estadisticas_Descriptivas_Train_y_Test.png")

# Mostrar en pantalla
tabla_estadisticas

```


Distribución de la variable Pobre
```{r}
# Calcular conteos y porcentajes
df_pobre <- train_hogares_final %>%
  count(Pobre) %>%
  mutate(
    porcentaje = n / sum(n) * 100,
    label_n = format(n, big.mark = ".", decimal.mark = ","),
    label_pct = paste0(round(porcentaje, 1), "%")
  )

# Crear gráfico
graf_pobre <- ggplot(df_pobre, aes(x = Pobre, y = n, fill = Pobre)) +
  geom_col(width = 0.6) +
  scale_y_continuous(
    labels = comma,
    expand = expansion(mult = c(0, 0.1))
  ) +
  scale_fill_manual(values = c("NoPobre" = "lightyellow4", "Pobre" = "#FFF000")) +
  geom_text(
    aes(label = label_n),
    vjust = 1.3,
    color = "black",
    fontface = "bold",
    size = 4
  ) +
  geom_text(
    aes(label = label_pct),
    vjust = -0.4,        # ligeramente más cerca del borde
    color = "black",
    fontface = "bold",
    size = 4
  ) +
  labs(
    title = "Distribución variable Pobre
Muestra de Entrenamiento",
    x = "Condición de pobreza",
    y = "Número de hogares"
  ) +
  theme_minimal(base_size = 14) +
  theme(
    legend.position = "none",
    plot.title = element_text(hjust = 0.5, face = "bold")
  )

# Exportar a PDF y PNG
ggsave("Tablas y Graficos/13.grafico_Pobre.pdf", plot = graf_pobre, width = 7, height = 5)
ggsave("Tablas y Graficos/13.grafico_Pobre.png", plot = graf_pobre, width = 7, height = 5, dpi = 300)

# Mostrar en consola
print(graf_pobre)

```
Estadisticas descriptivas de las variables Edad y Numero de personas por hogar.

```{r}
# Calcular medias
media_edad <- mean(train_hogares_final$Edad, na.rm = TRUE)
media_nper <- mean(train_hogares_final$Nper, na.rm = TRUE)

# Histograma de Edad con línea de media
g1 <- ggplot(train_hogares_final, aes(x = Edad)) +
  geom_histogram(fill = "#fff000", color = "lightyellow4", bins = 20) +
  geom_vline(aes(xintercept = media_edad), color = "red", linetype = "dashed", linewidth = 0.8) +
  annotate("text", x = media_edad + 5, y = 7000, 
           label = paste("Media =", round(media_edad, 1)), 
           color = "red", hjust = 0, size = 3) +
  labs(title = "Distribución edad jefe hogar en Train",
       x = "Edad (años)", y = "Frecuencia") +
  theme_minimal(base_size = 10) +
  theme(plot.title = element_text(size = 10, hjust = 0.5),
        axis.text = element_text(size = 8))

# Histograma de Nper con línea de media
g2 <- ggplot(train_hogares_final, aes(x = Nper)) +
  geom_histogram(fill = "#fff000", color = "lightyellow4", bins = 15) +
  geom_vline(aes(xintercept = media_nper), color = "red", linetype = "dashed", linewidth = 0.8) +
  annotate("text", x = media_nper + 2, y = 30000, 
           label = paste("Media =", round(media_nper, 2)), 
           color = "red", hjust = 0, size = 3) +
  labs(title = "Distribución No. personas hogar en Train",
       x = "Número de personas", y = "Frecuencia") +
  theme_minimal(base_size = 10) +
  theme(plot.title = element_text(size = 10, hjust = 0.5),
        axis.text = element_text(size = 8))

# Boxplot de Edad
g3 <- ggplot(test_hogares_final, aes(y = Edad)) +
  geom_boxplot(fill = "#fff000", color = "gray40") +
  labs(title = "Boxplot edad jefe de hogar en Test", y = "Edad (años)") +
  theme_minimal(base_size = 10) +
  theme(plot.title = element_text(size = 10, hjust = 0.5),
        axis.text = element_text(size = 8))

# Boxplot de Nper
g4 <- ggplot(test_hogares_final, aes(y = Nper)) +
  geom_boxplot(fill = "#fff000", color = "gray40") +
  labs(title = "Boxplot No. personas por hogar en Test", y = "Número de personas") +
  theme_minimal(base_size = 10) +
  theme(plot.title = element_text(size = 10, hjust = 0.5),
        axis.text = element_text(size = 8))

# Combinar los cuatro gráficos (2x2)
figura_final <- grid.arrange(g1, g2, g3, g4, ncol = 2)

# Guardar en PDF (más compacto)
ggsave("Tablas y Graficos/14.graficos_edad_nper_media.pdf",
       figura_final, width = 8, height = 6)

# Guardar en PNG (misma proporción)
ggsave("Tablas y Graficos/14.graficos_edad_nper_media.png",
       figura_final, width = 8, height = 6, dpi = 300)

```
```{r}
# Distribuciones categóricas en train_hogares_final

# Crear función genérica para gráficos categóricos
graficar_categoria <- function(data, variable, titulo, color_fill = "#fff000") {
  
  data %>%
    filter(!is.na(.data[[variable]])) %>%
    count(!!sym(variable)) %>%
    mutate(
      Porcentaje = n / sum(n) * 100,
      Categoria = as.factor(!!sym(variable))
    ) %>%
    ggplot(aes(x = reorder(Categoria, -Porcentaje), y = Porcentaje)) +
    geom_bar(stat = "identity", fill = color_fill, color = "lightyellow4") +
    geom_text(aes(label = paste0(round(Porcentaje, 1), "%")), 
              vjust = -0.3, size = 3) +
    labs(title = titulo, x = NULL, y = "Porcentaje (%)") +
    theme_minimal(base_size = 10) +
    theme(
      plot.title = element_text(size = 10, hjust = 0.5),
      axis.text.x = element_text(size = 8, angle = 25, hjust = 1),
      axis.text.y = element_text(size = 8)
    )
}

# Generar gráficos individuales
gc1 <- graficar_categoria(train_hogares_final, "Sexo",
                         "Distribución por sexo del jefe del hogar (Train)")
gc2 <- graficar_categoria(train_hogares_final, "Tipo_vivienda",
                         "Distribución por tipo de vivienda (Train)")
gc3 <- graficar_categoria(train_hogares_final, "Nivel_educativo",
                         "Nivel educativo del jefe del hogar (Train)")
gc4 <- graficar_categoria(train_hogares_final, "Actividad_Ocup",
                         "Actividad ocupacional del jefe del hogar (Train)")

# Combinar los gráficos (2x2)
figura_categoricas <- grid.arrange(gc1, gc2, gc3, gc4, ncol = 2)

# Exportar resultados

# PDF
ggsave("Tablas y Graficos/14.1.graficos_categoricos_train.pdf",
       figura_categoricas, width = 9, height = 6)

# PNG
ggsave("Tablas y Graficos/14.1.graficos_categoricos_train.png",
       figura_categoricas, width = 9, height = 6, dpi = 300)

# Mostrar en pantalla
figura_categoricas

```


## 3. Modelos y Resultados

## ELASTIC NET
### Elastic Net 1

De la base de datos finales de entrenamiento y de prueba a nivel Hogares, se preparan las matrices respectivas para realizar el entrenamiento del modelo sin considerar las variables de identificador del hogar y del parentesco con el jefe, puesto que esta última corresponde únicamente a los jefes de hogar.

```{r}

# Preparación de datos
train_modelo_EN <- train_hogares_final %>%
  select(-id, -Parentesco_jefe)

test_modelo_EN <- test_hogares_final %>%
  select(-id, -Parentesco_jefe)

# Crear matrices nuevas
X_train_EN1 <- model.matrix(Pobre ~ ., data = train_modelo_EN)[, -1]
y_train_EN1 <- train_modelo_EN$Pobre
X_test_EN1  <- model.matrix(~ ., data = test_modelo_EN)[, -1]


# Detectar columnas faltantes y agregarlas al test
falta <- setdiff(colnames(X_train_EN1), colnames(X_test_EN1))
falta
```
Se evidencia que al preparar el modelo con Elastic Net, existe una categoria de la variable Dominio en la base entrenamiento que falta  en la base de prueba, dicha categoria es la ciudad de Bogotá, la cual se creará en esta ultima base con una columna de ceros para garantizar la comparabilidad entre ambas bases y obtener los resultados de predicción.


```{r}
# Revisar categorias que esten en Train que falten en Test y agregarlas
if (length(falta) > 0) {
  cat("Columnas faltantes en TEST:\n")
  print(falta)
  
  for (col in falta) {
    X_test_EN1 <- cbind(X_test_EN1, setNames(data.frame(0), col))
  }
  
  # Reordenar columnas para que coincidan con TRAIN
  X_test_EN1 <- X_test_EN1[, colnames(X_train_EN1)]
  cat("Se agregaron", length(falta), "columnas faltantes. Test alineado con Train.\n")
  
} else {
  cat("No faltan columnas en TEST. Todo está alineado.\n")
}

```
Para el entrenamiento del primer modelo de Elastic Net se fijó una semilla aleatoria con el fin de garantizar la reproducibilidad de los resultados.

Posteriormente, se definió un esquema de control de entrenamiento, que permitió especificar los parámetros de validación cruzada y las métricas de evaluación del modelo.

En este caso, se implementó una validación cruzada de 5 particiones, en la cual el conjunto de entrenamiento se divide en cinco subconjuntos, utilizando cuatro para el ajuste del modelo y uno para su evaluación en cada iteración. Este procedimiento se repite cinco veces, garantizando una evaluación más estable y menos dependiente de una única partición de los datos.

En adición se generan probabilidades de clase necesarias para el cálculo de métricas basadas en umbrales, como la curva ROC y el F1-score y se definió una función personalizada “fiveStats_EN” que incluye las métricas de precisión, recall, F1-score y ROC, evaluando de forma más completa el desempeño del modelo en términos de equilibrio entre falsos positivos y falsos negativos.

El modelo 1 fue ajustado mediante el método "glmnet" correspondiente al algoritmo Elastic Net y se evaluaron quince combinaciones distintas de los hiperparámetros 𝛼 y 𝜆, controlando el equilibrio entre las penalizaciones L1 (Lasso) y L2 (Ridge).

La métrica optimizada fue el F1-score, seleccionando el conjunto de hiperparámetros que maximizó dicho indicador en la validación cruzada.

Finalmente, se imprimieron los resultados del entrenamiento y los valores óptimos de los hiperparámetros, que corresponden al modelo con mejor desempeño predictivo en términos del F1-score.

```{r}
set.seed(2025) # Semilla aleatoria fija

# Control de entrenamiento
fiveStats_EN <- function(...) c(prSummary(...))  # F1, Precision, Recall, ROc

ctrl_EN <- trainControl(
  method = "cv",                   # Validacion cruzada
  number = 5,                      # 5 Folds
  classProbs = TRUE,               # Genera probabilidades necesario para ROC y F1    
  summaryFunction = fiveStats_EN,  # F1, Precision, Recall, ROC
  savePredictions = TRUE           # Guardar predicciones de cada fold
)

# Entrenamiento Elastic Net 1
modelo_EN1 <- train(
  x = X_train_EN1,
  y = y_train_EN1,
  method = "glmnet",
  trControl = ctrl_EN,
  metric = "F",              # Optimiza F1
  family = "binomial",
  tuneLength = 15
)

# Revisar resultado
print(modelo_EN1)
modelo_EN1$bestTune

```

```{r}
# Crear tabla resumen del Modelo Elastic Net 1 (incluye umbral de clasificación)
tabla_resultados_EN1 <- data.frame(
  Elemento = c(
    "Semilla aleatoria",
    "Método de validación",
    "Número de combinaciones evaluadas",
    "Métrica de optimización",
    "Métricas evaluadas",
    "Algoritmo",
    "Tipo de modelo",
    "Umbral de clasificación de pobreza",
    "Mejor valor de hiperparámetro α",
    "Mejor valor de hiperparámetro λ",
    "Mejor F1-score"
  ),
  Resultado = c(
    2025,
    "Validación cruzada (5 particiones)",
    15,
    "F1-score",
    "Precisión, Recall, F1-score, ROC",
    "glmnet (Elastic Net)",
    "Regresión logística binomial",
    "0.5 (por defecto)",
    modelo_EN1$bestTune$alpha,
    modelo_EN1$bestTune$lambda,
    round(max(modelo_EN1$results$F), 3)
  )
)

# Crear tabla en formato gt
tabla_gt_EN1 <- tabla_resultados_EN1 %>%
  gt() %>%
  tab_header(
    title = "Resultados del Modelo Elastic Net 1 en la muestra de entrenamiento"
  ) %>%
  cols_label(
    Elemento = "Elemento",
    Resultado = "Resultado / Valor"
  ) %>%
  tab_options(
    table.font.size = 12,
    table.width = pct(60)
  )

# Exportar tabla a HTML
gtsave(tabla_gt_EN1, "Tablas y Graficos/15.Resultados_Modelo_EN1.html")

# Exportar tabla a PDF
webshot2::webshot(
  "Tablas y Graficos/15.Resultados_Modelo_EN1.html",
  "Tablas y Graficos/15.Resultados_Modelo_EN1.pdf"
)

# Exportar tabla a PNG
gtsave(tabla_gt_EN1, "Tablas y Graficos/15.Resultados_Modelo_EN1.png")

# Mostrar en pantalla
tabla_gt_EN1

```
Durante el proceso de entrenamiento, el modelo Elastic Net 1 alcanzó su mejor desempeño con un F1-score de 0.894 utilizando α = 0.1 y λ = 0.0189, bajo un esquema de validación cruzada de cinco particiones.

A continuación, El modelo Elastic Net 1 generó las predicciones sobre la base de prueba, clasificando los hogares como pobres o no pobres, se creó la base del archivo para cargar las predicciones en la competencia.

```{r}
# PREDICCIONES EN EN1
pred_test_EN1 <- predict(modelo_EN1, newdata = X_test_EN1, type = "raw")

# Crear archivo para Kaggle (id + pobre)
submission_EN1 <- data.frame(
  id = test_hogares_final$id,
  pobre = ifelse(pred_test_EN1 == "Pobre", 1, 0)
)


conteoEN1 <- submission_EN1 %>%
  group_by(pobre) %>%
  summarise(
    Conteo = n(),
    Porcentaje = round(n() / nrow(submission_EN1) * 100, 2)
  )

print(conteoEN1)
```

Tras el entrenamiento, el modelo Elastic Net 1 se aplicó sobre la base de prueba para generar las predicciones finales. Los resultados mostraron que aproximadamente el 5.8 % de los hogares fueron clasificados como pobres y el 94.2 % como no pobres. Esta distribución evidencia una proporción reducida de hogares en condición de pobreza, consistente con el desequilibrio presente en la variable objetivo “Pobre” observado en la exploración de la base de entrenamiento.

A continuación, se evalua el rendimiento real del modelo Elastic Net 1 sobre los datos utilizados en la validación cruzada, empleando exclusivamente los hiperparámetros óptimos. A partir de las predicciones internas, se construyó la matriz de confusión y se calcularon las métricas de desempeño, destacando el F1-score promedio como indicador del equilibrio entre precisión y sensibilidad en la identificación de hogares pobres.


```{r}
# Evaluación del modelo Elastic Net 1

# Predicciones guardadas en la validación cruzada
pred_cv_EN1 <- modelo_EN1$pred

# Mejores hiperparámetros
bestEN1 <- modelo_EN1$bestTune
pred_bestEN1 <- pred_cv_EN1 %>%
  filter(alpha == bestEN1$alpha, lambda == bestEN1$lambda)

# Matriz de confusión sobre validación cruzada
cm_EN1 <- confusionMatrix(
  factor(pred_bestEN1$pred, levels = c("NoPobre", "Pobre")),
  factor(pred_bestEN1$obs, levels = c("NoPobre", "Pobre")),
  positive = "Pobre"
)

# Calcular F1-score manualmente
precision <- cm_EN1$byClass["Pos Pred Value"]
recall    <- cm_EN1$byClass["Sensitivity"]
F1 <- 2 * ((precision * recall) / (precision + recall))

cat("\nF1-Score promedio CV:", round(F1, 3), "\n")

print(cm_EN1)

# Crear tabla con métricas
tabla_cm_EN1 <- data.frame(
  Métrica = c(
    "Accuracy",
    "Kappa",
    "Sensitivity (Recall)",
    "Specificity",
    "Precision (Pos Pred Value)",
    "Balanced Accuracy",
    "F1-score promedio CV"
  ),
  Valor = c(
    round(cm_EN1$overall["Accuracy"], 3),
    round(cm_EN1$overall["Kappa"], 3),
    round(cm_EN1$byClass["Sensitivity"], 3),
    round(cm_EN1$byClass["Specificity"], 3),
    round(cm_EN1$byClass["Pos Pred Value"], 3),
    round(cm_EN1$byClass["Balanced Accuracy"], 3),
    round(F1, 3)
  )
)

# Crear tabla en formato gt
tabla_cm_EN1_gt <- tabla_cm_EN1 %>%
  gt() %>%
  tab_header(
    title = "Evaluación del Modelo Elastic Net 1 en Validación Cruzada"
  ) %>%
  fmt_number(columns = Valor, decimals = 3) %>%
  tab_options(
    table.font.size = 12,
    table.width = pct(60)
  )

# Exportar
gtsave(tabla_cm_EN1_gt, "Tablas y Graficos/16.Matriz_Confusion_EN1.html")

webshot2::webshot(
  "Tablas y Graficos/16.Matriz_Confusion_EN1.html",
  "Tablas y Graficos/16.Matriz_Confusion_EN1.pdf"
)

gtsave(tabla_cm_EN1_gt, "Tablas y Graficos/16.Matriz_Confusion_EN1.png")

# Mostrar en pantalla
tabla_cm_EN1_gt

```

```{r}
# FUNCIÓN PARA EVALUAR UN MODELO ELASTIC NET CON VALIDACIÓN CRUZADA
evaluar_modelo_cv <- function(modelo, nombre_modelo, umbral = 0.5) {
  
  # Filtrar predicciones del mejor conjunto de hiperparámetros
  pred_cv <- modelo$pred %>%
    filter(alpha == modelo$bestTune$alpha,
           lambda == modelo$bestTune$lambda)
  
  # Verificar que existen probabilidades de la clase "Pobre"
  if (!"Pobre" %in% colnames(pred_cv)) {
    stop("No se encontró la columna 'Pobre' en modelo$pred. 
         Verifica que classProbs=TRUE en trainControl.")
  }
  
  # Calcular predicciones binarias según el umbral
  pred_cv <- pred_cv %>%
    mutate(pred_bin = ifelse(Pobre >= umbral, "Pobre", "NoPobre"))
  
  # Matriz de confusión
  cm <- confusionMatrix(
    factor(pred_cv$pred_bin, levels = c("NoPobre", "Pobre")),
    factor(pred_cv$obs, levels = c("NoPobre", "Pobre")),
    positive = "Pobre"
  )
  
  # Calcular métricas
  precision <- cm$byClass["Pos Pred Value"]
  recall    <- cm$byClass["Sensitivity"]
  F1        <- 2 * ((precision * recall) / (precision + recall))
  
  # Mostrar resumen rápido en consola
  cat("\nEvaluación CV —", nombre_modelo, "\n")
  cat("  Alpha:", modelo$bestTune$alpha, 
      "| Lambda:", modelo$bestTune$lambda, "\n")
  cat("  Umbral:", umbral, "\n")
  cat("  Precision:", round(precision, 3),
      "Recall:", round(recall, 3),
      "F1:", round(F1, 3), "\n")
  
  # Retornar un tibble con resultados
  tibble(
    Modelo = nombre_modelo,
    Alpha = modelo$bestTune$alpha,
    Lambda = modelo$bestTune$lambda,
    Umbral = umbral,
    Precision = round(precision, 3),
    Recall = round(recall, 3),
    F1 = round(F1, 3)
  )
}

# -------------------------------------------------------------
# EVALUAR EL MODELO ELASTIC NET 1 Y EXPORTAR RESULTADOS
# -------------------------------------------------------------
res_EN1 <- evaluar_modelo_cv(modelo_EN1, "Elastic Net EN1")

# Crear o actualizar el resumen de modelos
resumen_modelos <- if (exists("resumen_modelos")) {
  resumen_modelos %>%
    filter(Modelo != res_EN1$Modelo[1]) %>%
    bind_rows(res_EN1)
} else {
  res_EN1
}

# Mostrar resumen actualizado
print(resumen_modelos)

# EXPORTAR RESULTADOS A HTML, PDF Y PNG
tabla_resumen <- resumen_modelos %>%
  gt() %>%
  tab_header(
    title = "Evaluación del Modelo Elastic Net (Validación Cruzada)"
  ) %>%
  fmt_number(
    columns = c(Alpha, Lambda, Umbral, Precision, Recall, F1),
    decimals = 3
  ) %>%
  cols_label(
    Modelo = "Modelo",
    Alpha = "α (Alpha)",
    Lambda = "λ (Lambda)",
    Umbral = "Umbral de Clasificación",
    Precision = "Precisión",
    Recall = "Recall",
    F1 = "F1-score"
  ) %>%
  tab_options(
    table.font.size = 12,
    table.width = pct(85)
  )

# Guardar tabla en HTML (base para PDF/PNG)
gtsave(tabla_resumen, "Tablas y Graficos/17.Resumen_Modelo_EN1.html")

# Exportar a PDF
webshot2::webshot(
  "Tablas y Graficos/17.Resumen_Modelo_EN1.html",
  "Tablas y Graficos/17.Resumen_Modelo_EN1.pdf"
)

# Exportar a PNG
gtsave(tabla_resumen, "Tablas y Graficos/17.Resumen_Modelo_EN1.png")

# Mostrar tabla en pantalla
tabla_resumen
```

```{r}
# Guardar modelo Elastic Net 1 y archivo de predicciones (Kaggle)

# Crear carpeta de salida
ruta_salida <- "../Predicciones/"
dir.create(ruta_salida, showWarnings = FALSE, recursive = TRUE)

# Crear etiquetas seguras para lambda y alpha
lambda_str_EN1 <- gsub("\\.", "_", as.character(round(modelo_EN1$bestTune$lambda, 4)))
alpha_str_EN1  <- gsub("\\.", "_", as.character(modelo_EN1$bestTune$alpha))

# Construir nombres automáticos de archivos
file_tag_EN1 <- paste0("ElasticNet1_lambda_", lambda_str_EN1, "_alpha_", alpha_str_EN1)

# Guardar predicciones para Kaggle (id + pobre)
write.csv(submission_EN1,
          paste0(ruta_salida, file_tag_EN1, ".csv"),
          row.names = FALSE)

# Confirmar guardado
cat("Modelo Elastic Net 1 guardado correctamente en:\n")
cat(" - Modelo:", paste0(ruta_salida, file_tag_EN1, ".rds"), "\n")
cat(" - Predicciones (Kaggle):", paste0(ruta_salida, file_tag_EN1, ".csv"), "\n")
```


### Elastic Net 2
Ajustar umbral de decisión del Modelo EN1

En primera instancia, se realiza la búsqueda del punto de corte óptimo (umbral) para clasificar la probabilidad de pobreza generada por el modelo Elastic Net 1. En primer lugar, se filtran las predicciones internas de validación cruzada correspondientes al mejor conjunto de hiperparámetros α y λ. Posteriormente, se evalúa el desempeño del modelo en un rango de umbrales entre 0.1 y 0.9, calculando para cada valor las métricas de precisión, recall y F1-score. Finalmente, se identifica el umbral que maximiza el F1-score, el cual representa el mejor equilibrio entre precisión y sensibilidad en la clasificación de hogares pobres y no pobres.

```{r}
# Usar predicciones internas (CV) del mejor modelo
pred_cv_EN2 <- modelo_EN1$pred %>%
  filter(lambda == modelo_EN1$bestTune$lambda,
         alpha == modelo_EN1$bestTune$alpha)

# Rango de umbrales
umbrales <- seq(0.1, 0.9, by = 0.01)

# Calcular métricas para cada umbral
metricas <- lapply(umbrales, function(t) {
  pred_bin_EN2 <- ifelse(pred_cv_EN2$Pobre >= t, "Pobre", "NoPobre")
  pred_bin_EN2 <- factor(pred_bin_EN2, levels = c("NoPobre", "Pobre"))
  obs <- factor(pred_cv_EN2$obs, levels = c("NoPobre", "Pobre"))
  
  # F1 rápido
  f1 <- caret::F_meas(pred_bin_EN2, obs, relevant = "Pobre")
  
  # Precision y Recall
  tab <- table(pred_bin_EN2, obs)
  precision <- ifelse(sum(tab["Pobre", ]) == 0, NA, tab["Pobre", "Pobre"] / sum(tab["Pobre", ]))
  recall <- ifelse(sum(tab[, "Pobre"]) == 0, NA, tab["Pobre", "Pobre"] / sum(tab[, "Pobre"]))
  
  data.frame(Umbral = t, Precision = precision, Recall = recall, F1 = f1)
}) %>%
  bind_rows()

# Mejor umbral según F1
best_row_EN2 <- metricas[which.max(metricas$F1), ]
best_threshold_EN2 <- best_row_EN2$Umbral
best_F1_EN2 <- best_row_EN2$F1

cat("Umbral óptimo según F1:", round(best_threshold_EN2, 3), "\n")
cat("F1 óptimo:", round(best_F1_EN2, 3), "\n")

```

```{r}
# Gráfica Umbral optimo

# Crear un formato más corto para lambda
lambda_corto <- signif(modelo_EN1$bestTune$lambda, 3)  # 3 cifras significativas

graf_umbral_EN2 <- ggplot(metricas, aes(x = Umbral, y = F1)) +
  geom_line(aes(color = "F1-score"), linewidth = 1.1) +
  geom_vline(aes(xintercept = best_threshold_EN2, color = "Umbral óptimo"),
             linetype = "dashed", linewidth = 1) +
  geom_point(data = data.frame(x = best_threshold_EN2, y = best_row_EN2$F1),
             aes(x = x, y = y, color = "Umbral óptimo"), size = 3) +
  labs(
    title = "Optimización automática del umbral (F1) - Elastic Net EN2",
    subtitle = paste0("Alpha = ", modelo_EN1$bestTune$alpha,
                      " | Lambda = ", lambda_corto),
    x = "Umbral de probabilidad",
    y = "F1-score",
    color = "Leyenda"
  ) +
  scale_color_manual(values = c("F1-score" = "blue", "Umbral óptimo" = "red")) +
  theme_minimal(base_size = 13) +
  theme(
    plot.title = element_text(face = "bold", hjust = 0.5),
    plot.subtitle = element_text(hjust = 0.5),
    legend.position = "top",
    legend.title = element_text(face = "bold"),
    legend.background = element_rect(fill = "white", color = "gray80")
  )

# Exportar a PDF y PNG
ggsave("Tablas y Graficos/18.grafico_Umbral_EN2.pdf",
       plot = graf_umbral_EN2, width = 7, height = 5)

ggsave("Tablas y Graficos/18.grafico_Umbral_EN2.png",
       plot = graf_umbral_EN2, width = 7, height = 5, dpi = 300)

# Mostrar en consola
print(graf_umbral_EN2)

```

El modelo Elastic Net 1 fue aplicado sobre la base de prueba utilizando el umbral óptimo de clasificación determinado previamente. A partir de las probabilidades estimadas de pobreza, se reclasificaron los hogares en las categorías “Pobre” y “NoPobre”, generando el archivo de envío en el formato requerido para Kaggle. Los resultados obtenidos muestran que el 30.6 % de los hogares fueron clasificados como pobres, mientras que el 69.4 % fueron considerados no pobres. Este cambio respecto a la proporción inicial observada con el umbral estándar de 0.5 refleja el efecto del ajuste del umbral, que incrementó la sensibilidad del modelo y permitió identificar un mayor número de hogares en condición de pobreza, mejorando el equilibrio entre las clases predichas.

```{r}
# PREDICCIONES EN2

# Probabilidades sobre TEST
pred_prob_EN2 <- predict(modelo_EN1, newdata = X_test_EN1, type = "prob")[, "Pobre"]

# Clasificación según el umbral óptimo
pred_test_EN2 <- ifelse(pred_prob_EN2 >= best_threshold_EN2, "Pobre", "NoPobre")

# Crear archivo de submission
submission_EN2 <- data.frame(
  id = test_hogares_final$id,
  pobre = ifelse(pred_test_EN2 == "Pobre", 1, 0)
)

# Resumen de predicciones
conteoEN2 <- submission_EN2 %>%
  group_by(pobre) %>%
  summarise(
    Conteo = n(),
    Porcentaje = round(n() / nrow(submission_EN2) * 100, 2)
  )

print(conteoEN2)
```


```{r}
# Evaluación del Modelo Elastic Net 1 con Umbral Óptimo (EN2)

# Filtrar predicciones internas del mejor modelo
pred_cv_EN2 <- modelo_EN1$pred %>%
  filter(
    alpha == modelo_EN1$bestTune$alpha,
    lambda == modelo_EN1$bestTune$lambda
  )

# Calcular predicciones binarias aplicando el umbral óptimo
pred_cv_EN2 <- pred_cv_EN2 %>%
  mutate(pred_bin = ifelse(Pobre >= best_threshold_EN2, "Pobre", "NoPobre"))

# Matriz de confusión usando el umbral ajustado
cm_EN2 <- confusionMatrix(
  factor(pred_cv_EN2$pred_bin, levels = c("NoPobre", "Pobre")),
  factor(pred_cv_EN2$obs, levels = c("NoPobre", "Pobre")),
  positive = "Pobre"
)

print(cm_EN2)

# Calcular métricas
precision_EN2 <- cm_EN2$byClass["Pos Pred Value"]
recall_EN2    <- cm_EN2$byClass["Sensitivity"]
f1_EN2        <- 2 * ((precision_EN2 * recall_EN2) / (precision_EN2 + recall_EN2))

cat("\nF1-Score promedio CV (umbral óptimo):", round(f1_EN2, 3), "\n")

# Crear tabla con métricas EN2
tabla_cm_EN2 <- data.frame(
  Métrica = c(
    "Accuracy",
    "Kappa",
    "Sensitivity (Recall)",
    "Specificity",
    "Precision (Pos Pred Value)",
    "Balanced Accuracy",
    "F1-score promedio CV (umbral óptimo)"
  ),
  Valor = c(
    round(cm_EN2$overall["Accuracy"], 3),
    round(cm_EN2$overall["Kappa"], 3),
    round(cm_EN2$byClass["Sensitivity"], 3),
    round(cm_EN2$byClass["Specificity"], 3),
    round(cm_EN2$byClass["Pos Pred Value"], 3),
    round(cm_EN2$byClass["Balanced Accuracy"], 3),
    round(f1_EN2, 3)
  )
)

# Exportar tabla a HTML, PDF y PNG
tabla_cm_EN2_gt <- tabla_cm_EN2 %>%
  gt() %>%
  tab_header(
    title = "Evaluación del Modelo Elastic Net 1 con Umbral Óptimo (EN2)"
  ) %>%
  fmt_number(columns = Valor, decimals = 3) %>%
  tab_options(
    table.font.size = 12,
    table.width = pct(60)
  )

# Exportar resultados
gtsave(tabla_cm_EN2_gt, "Tablas y Graficos/20.Matriz_Confusion_EN2.html")

webshot2::webshot(
  "Tablas y Graficos/20.Matriz_Confusion_EN2.html",
  "Tablas y Graficos/20.Matriz_Confusion_EN2.pdf"
)

gtsave(tabla_cm_EN2_gt, "Tablas y Graficos/20.Matriz_Confusion_EN2.png")

# Mostrar tabla
tabla_cm_EN2_gt
```
```{r}
# Agregar resultados del Modelo Elastic Net 2 (EN2)

# Crear tibble con los resultados del modelo EN2 (umbral óptimo)
res_EN2 <- tibble(
  Modelo = "Elastic Net EN2",
  Alpha = modelo_EN1$bestTune$alpha,
  Lambda = modelo_EN1$bestTune$lambda,
  Umbral = round(best_threshold_EN2, 3),   # Umbral ajustado
  Precision = round(precision_EN2, 3),
  Recall = round(recall_EN2, 3),
  F1 = round(f1_EN2, 3)
)

# Agregar o actualizar la tabla global sin duplicar
nombre_modelo <- res_EN2$Modelo[1]

if (exists("resumen_modelos")) {
  if (nombre_modelo %in% resumen_modelos$Modelo) {
    resumen_modelos <- resumen_modelos %>%
      filter(Modelo != nombre_modelo) %>%
      bind_rows(res_EN2)
  } else {
    resumen_modelos <- bind_rows(resumen_modelos, res_EN2)
  }
} else {
  resumen_modelos <- res_EN2
}

# Mostrar resumen actualizado
cat("\nTabla de resumen actualizada con Elastic Net EN2:\n")
print(resumen_modelos)

# Exportar resultados comparativos EN1 y EN2

tabla_resumen <- resumen_modelos %>%
  gt() %>%
  tab_header(
    title = "Comparación de Modelos Elastic Net (EN1 y EN2)"
  ) %>%
  fmt_number(
    columns = c(Alpha, Lambda, Umbral, Precision, Recall, F1),
    decimals = 3
  ) %>%
  cols_label(
    Modelo = "Modelo",
    Alpha = "α (Alpha)",
    Lambda = "λ (Lambda)",
    Umbral = "Umbral de Clasificación",
    Precision = "Precisión",
    Recall = "Recall",
    F1 = "F1-score"
  ) %>%
  tab_options(
    table.font.size = 12,
    table.width = pct(85)
  )

# Guardar tabla comparativa
gtsave(tabla_resumen, "Tablas y Graficos/21.Comparacion_Modelos_EN.html")

# Exportar a PDF
webshot2::webshot(
  "Tablas y Graficos/21.Comparacion_Modelos_EN.html",
  "Tablas y Graficos/21.Comparacion_Modelos_EN.pdf"
)

# Exportar a PNG
gtsave(tabla_resumen, "Tablas y Graficos/21.Comparacion_Modelos_EN.png")

# Mostrar tabla en pantalla
tabla_resumen
```

Al reducir el umbral a 0.25 (EN2), el recall aumenta significativamente a 0.630, permitiendo detectar más casos de pobreza, aunque con una ligera disminución en la precisión (0.437). Este cambio mejora el equilibrio general del modelo, reflejado en un incremento del F1-score de 0.277 a 0.516.

```{r}
# Guardar predicciones del Modelo Elastic Net 2 (umbral ajustado)

# Crear etiquetas seguras para lambda y alpha
lambda_str_EN2 <- gsub("\\.", "_", as.character(round(modelo_EN1$bestTune$lambda, 4)))
alpha_str_EN2  <- gsub("\\.", "_", as.character(modelo_EN1$bestTune$alpha))

# Construir nombre automático de archivo (sin incluir el umbral)
file_tag_EN2 <- paste0(
  "ElasticNet2_lambda_", lambda_str_EN2,
  "_alpha_", alpha_str_EN2
)

# Guardar archivo CSV con las predicciones para Kaggle
write.csv(
  submission_EN2,
  paste0(ruta_salida, file_tag_EN2, ".csv"),
  row.names = FALSE
)

# Confirmar guardado en consola
cat("Modelo Elastic Net 2 (ajuste de umbral) guardado correctamente en:\n")
cat(" - Predicciones (Kaggle):", paste0(ruta_salida, file_tag_EN2, ".csv"), "\n")
```


```{r}
# Importancia de variables para EN2 (usa el modelo base: EN1)
imp <- varImp(modelo_EN1, scale = TRUE)$importance

# Pasar rownames a columna de forma segura
var_imp_df <- imp
var_imp_df$Variable <- rownames(imp)

# Limpiar posibles NAs y ordenar por importancia
var_imp_df <- var_imp_df[!is.na(var_imp_df$Overall), , drop = FALSE]
var_imp_df <- var_imp_df[order(-var_imp_df$Overall), , drop = FALSE]

# Tomar Top K (máximo 20, o menos si no hay tantas variables)
K <- min(20, nrow(var_imp_df))
var_imp_top <- var_imp_df[seq_len(K), , drop = FALSE]

# Evitar problemas si la importancia máxima es 0
ymax <- if (all(var_imp_top$Overall <= 0, na.rm = TRUE)) 1 else max(var_imp_top$Overall, na.rm = TRUE) * 1.15

# Gráfico
ggplot(var_imp_top, aes(x = reorder(Variable, Overall), y = Overall)) +
  geom_col(fill = "#fff000") +
  geom_text(aes(label = round(Overall, 1)),
            hjust = -0.2, size = 4, color = "black") +
  coord_flip() +
  labs(
    title = "Top variables más importantes — Elastic Net EN2",
    x = "Variable",
    y = "Importancia (coeficiente estandarizado)"
  ) +
  theme_minimal(base_size = 14) +
  theme(
    plot.title = element_text(hjust = 0.5, face = "bold"),
    axis.text.y = element_text(size = 11)
  ) +
  ylim(0, ymax)


```

Tipo_vivienda.L capta una tendencia lineal → por ejemplo, si a medida que la vivienda es menos segura (de “propia” a “ocupante sin título”), la probabilidad de pobreza aumenta consistentemente.

Tipo_vivienda^4 representa un efecto más extremo o irregular → indica que hay diferencias puntuales muy fuertes en los extremos (por ejemplo, hogares “sin título” tienen una probabilidad de pobreza desproporcionadamente alta frente al resto).


######################################################## CARTS

El modelo CART utiliza un árbol de decisión binario para predecir la condición de pobreza de los hogares. Divide los datos en grupos cada vez más homogéneos según variables como tipo de vivienda, nivel educativo, número de personas y ocupación del jefe del hogar. Se tomaron los siguientos pasos

-   Se aseguró la consistencia de los niveles de la variable *Dominio* entre los conjuntos de entrenamiento y prueba.

**Preparación de la receta** - Se creó una receta con la función `recipe()` para preprocesar los datos: - Conversión de variables categóricas a dummies (`step_dummy()`). - Balanceo de clases con **SMOTE** (`step_smote()`). - Estandarización de variables numéricas (`step_center()` y `step_scale()`).

**Definición del control de entrenamiento** - Se configuró una validación cruzada (`cv = 5`). - Se incluyó una función de resumen (`fiveStats`) que calcula el **ROC** y otras medidas de desempeño.

**Entrenamiento del modelo CART** - Se utilizó el método `"rpart"` buscando el hiperparámetros (`cp`) desde 0.001 hasta 0.02. - La métrica de optimización fue el **ROC AUC**.

**Evaluación del modelo** - Se estimó el **F1-score** para todos los posibles umbrales de decisión. - Se identificó el umbral óptimo que maximiza el F1.

**Poda del árbol y visualización** - Se podó el árbol con el parámetro `cp` óptimo. - Se graficó el árbol podado.

**Predicción sobre el conjunto de prueba** - Se calcularon probabilidades de pobreza. - Se aplicó el umbral óptimo para clasificar hogares en Pobre y NoPobres - Se exportaron las predicciones a un archivo `.csv` y el modelo a un archivo `.rds`.

```{r}

#Aseguramos que los niveles sean los mismos en Dominio debido a que esta 
#variable no se encuentra en test

test_hogares_final$Dominio <- factor(test_hogares_final$Dominio, 
                                     levels = levels(train_hogares_final$Dominio))

#Semilla
set.seed(123)

# Creamos receta para balancear
receta_cart <- recipe(
  Pobre ~ Clase + Dominio + Tipo_vivienda + Nper +
    Sexo + Edad + Nivel_educativo + Actividad_Ocup,
  data = train_hogares_final
) %>%
  step_dummy(all_nominal_predictors()) %>%  # Convierte factores a dummies
  step_smote(Pobre) %>%                     # Balancea con SMOTE
  step_center(all_predictors()) %>%         # Centra variables numéricas
  step_scale(all_predictors())              # Escala variables numéricas

# Función para contralar
fiveStats <- function(...) {
  c(
    twoClassSummary(...),
    defaultSummary(...)
  )
}


# Validación cruzada
ctrl_cart <- trainControl(
  method = "cv", #Validación cruzada
  number = 5, #particiones
  summaryFunction = fiveStats, #Función de metricas anterior
  classProbs = TRUE, #probabilidades de clase
  verboseIter = TRUE,
  savePredictions = "final" #guarda predicciones
)


# Entrenamiento del modelo CART
modelo_cart<- train(
  receta_cart,
  data = train_hogares_final,
  method = "rpart", #Metodo cart
  trControl = ctrl_cart,
  tuneGrid = expand.grid(cp = seq(0.001, 0.02, 0.001)), #valores de cp
  metric = "ROC"  #Métrica  AUC de ROC
)

modelo_cart

# Extraer predicciones de caret
preds <- modelo_cart$pred


# Crear el objeto de predicción para ROC
pred_rocr <- prediction(preds$Pobre, preds$obs)

# Calcular el F1-score a lo largo de todos los posibles umbrales
f1_cart <- performance(pred_rocr, "f")

# Extraemos el índice del mejor F1
best_index <- which.max(slot(f1_cart, "y.values")[[1]])

# Extraemos el valor de F1 Máximo
best_f1 <- slot(f1_cart, "y.values")[[1]][best_index]
best_cutoff_cart <- slot(f1_cart, "x.values")[[1]][best_index]

cat("Mejor cutoff):", round(best_cutoff_cart, 3), "\n")
cat("F1 máximo:", round(best_f1, 3), "\n")


# Poda del arbol
cp_optimo <- modelo_cart$bestTune$cp
arbol_prunin <- prune(modelo_cart$finalModel, cp = cp_optimo)

#Visualización del arbol

# Asegurar carpeta
dir.create("Tablas y Graficos", showWarnings = FALSE)


arbol_podado <- prp(arbol_prunin, under = TRUE, branch.lty = 2, yesno = 1, faclen = 0, varlen = 15, box.palette = "-RdYlGn", main = "Árbol CART Podado")

arbol_podado

png("Tablas y Graficos/31. arbol_podado.png", width = 2000, height = 1400, res = 150)
prp(arbol_prunin, 
    under = TRUE, branch.lty = 2, yesno = 1, faclen = 0, varlen = 15, 
    box.palette = "-RdYlGn", main = "Árbol CART Podado")
dev.off()

pdf("Tablas y Graficos/31. arbol_podado.pdf", width = 12, height = 9)
prp(arbol_prunin, 
    under = TRUE, branch.lty = 2, yesno = 1, faclen = 0, varlen = 15, 
    box.palette = "-RdYlGn", main = "Árbol CART Podado")
dev.off()


# Predicciones:
pred_cart<- predict(modelo_cart, newdata = test_hogares_final, type = "prob")

test_hogares_final$Prob_Pobre <- pred_cart[, "Pobre"] #Pobre es la clase positiva
test_hogares_final$pobre <- ifelse(test_hogares_final$Prob_Pobre >= best_cutoff_cart, 1, 0) 

Prediccion_cart <- test_hogares_final |> select(id, pobre)
head(Prediccion_cart)

# Guedamos el archivo
saveRDS(modelo_cart, file = "CART_cp_0_005.rds")
write.csv(Prediccion_cart, "CART_cp_0_005.csv", row.names = FALSE)

```

Adicionalmente traemos las mejores métricas del modelo CART para su visualización

```{r}


# best_f1, best_cutoff, modelo_cart
mejor_cp <- modelo_cart$bestTune$cp
mejor_roc <- max(modelo_cart$results$ROC)
mejor_acc <- modelo_cart$results$Accuracy[which.max(modelo_cart$results$ROC)]
mejor_sens <- modelo_cart$results$Sens[which.max(modelo_cart$results$ROC)]
mejor_spec <- modelo_cart$results$Spec[which.max(modelo_cart$results$ROC)]

# --- Crear data frame resumen con grupos de métricas ---
resumen_modelo_cart <- data.frame(
  Base = c(rep("Validación Cruzada", 5), rep("Optimización de Umbral", 2)),
  Métrica = c("Mejor CP", "ROC", "Accuracy", "Sensibilidad", "Especificidad",
              "F1 máximo estimado", "Mejor umbral (cutoff)"),
  Valor = c(mejor_cp, mejor_roc, mejor_acc, mejor_sens, mejor_spec, best_f1, best_cutoff_cart)
)

# Crear tabla con formato 
tabla_modelo_cart <- resumen_modelo_cart %>%
  gt(groupname_col = "Base") %>%
  tab_header(
    title = "Resultados del Modelo CART"
  ) %>%
  cols_label(
    Métrica = "Métrica del modelo",
    Valor = "Valor estimado"
  ) %>%
  fmt_number(
    columns = Valor,
    decimals = 3
  ) %>%
  tab_style(
    style = cell_text(weight = "bold", color = "white"),
    locations = cells_row_groups()
  ) %>%
  tab_style(
    style = cell_fill(color = "gray40"),
    locations = cells_row_groups()
  ) %>%
  opt_table_font(font = list(google_font("Roboto"))) %>%
  tab_options(
    table.font.size = px(14),
    table.width = pct(80),
    column_labels.font.weight = "bold",
    data_row.padding = px(6)
  ) %>%
  # --- Nota al pie aclaratoria ---
  tab_source_note(
    source_note = md(
      "**Nota:** Las métricas se estiman mediante *validación cruzada* sobre el conjunto de entrenamiento.  
      No se calculan sobre el conjunto de test porque este no contiene la variable sw pobreza."
    )
  )

# --- Exportar tabla a HTML, PDF y PNG ---
dir.create("Tablas y Graficos", showWarnings = FALSE)

# HTML
gtsave(tabla_modelo_cart, "Tablas y Graficos/32.Resultados_Modelo_CART.html")

# PDF
webshot2::webshot(
  "Tablas y Graficos/32.Resultados_Modelo_CART.html",
  "Tablas y Graficos/32.Resultados_Modelo_CART.pdf"
)

# PNG
gtsave(tabla_modelo_cart, "Tablas y Graficos/32.Resultados_Modelo_CART.png")


tabla_modelo_cart
```

######################################################## BOOSTING

En este análisis, se desarrolló un modelo de clasificación basado en XGBoost (Extreme Gradient Boosting) con el objetivo de estimar la probabilidad de que un hogar sea pobre. Este enfoque combina técnicas de preprocesamiento, validación cruzada y optimización de hiperparámetros para obtener un modelo robusto y con buen poder predictivo.

**Preparación de la receta** - Se creó una receta con la función `recipe()` para preprocesar los datos: - Conversión de variables categóricas a dummies (`step_dummy()`). - Balanceo de clases con **SMOTE** (`step_smote()`). - Estandarización de variables numéricas (`step_center()` y `step_scale()`).

**Definición del control de entrenamiento** - Se configuró una validación cruzada (`cv = 5`). - Se incluyó una función de resumen (`fiveStats`) que calcula el **ROC** y otras medidas de desempeño.

**Creación del grid de hiperparámetros** - Combinación óptima que maximice la métrica ROC, equilibrando el sesgo y la varianza del modelo.

**Creación del grid de hiperparámetros** - Se entrena el modelo usando XGBoost - Se realiza una paralelización reduce el tiempo de cómputo al evaluar simultáneamente distintas combinaciones del grid.

**Evaluación del modelo** - Se inspeccionan los resultados del modelo, visualizando cómo varía la métrica ROC en función de los hiperparámetros. - El modelo con mejor desempeño será aquel que logre la mayor capacidad de discriminación entre hogares pobres y no pobres.

```{r}


# Luego la receta SIN step_smote()
receta_xgb <- recipe(
  Pobre ~ Clase + Dominio + Tipo_vivienda + Nper +
    Sexo + Edad + Nivel_educativo + Actividad_Ocup,
  data = train_hogares_final
) %>%
  step_novel(all_nominal_predictors()) %>%
  step_dummy(all_nominal_predictors()) %>%
  step_zv(all_predictors()) %>%
  step_smote(Pobre) %>%  
  step_center(all_predictors()) %>%
  step_scale(all_predictors())


#️  Control de entrenamiento

ctrl_xgb <- trainControl(
  method = "cv",
  number = 5,
  summaryFunction = twoClassSummary,  # o f1_summary si defines tu propia métrica
  classProbs = TRUE,
  verboseIter = TRUE,
  savePredictions = "final",
  allowParallel = TRUE
)


#  Grid de hiperparámetros XGBoost

grid_xgb <- expand.grid(
  nrounds = c(300),
  max_depth = c(4, 6),
  eta = c(0.05, 0.1),
  gamma = c(0, 1),
  colsample_bytree = c(0.8),
  min_child_weight = c(1, 3),
  subsample = c(0.8)
)

grid_xgb

cl <- makeCluster(parallel::detectCores() - 1)
registerDoParallel(cl)

# Entrenamiento del modelo XGBoost Boosting
registerDoSEQ()   # Desactiva paralelo

modelo_xgb <- train(
  receta_xgb,
  data = train_hogares_final,
  method = "xgbTree",
  trControl = ctrl,
  tuneGrid = grid_xgb,
  metric = "ROC"
)

# Resultados del modelo

modelo_xgb
varImp(modelo_xgb)


```

Aquí se evalúan y aplican los resultados del modelo XGBoost previamente entrenado, con el objetivo de identificar el umbral de decisión óptimo que maximiza el desempeño del modelo según la métrica F1-score, y posteriormente generar las predicciones finales sobre el conjunto de prueba.

**Evaluación del modelo con F1-score** - se construyó un objeto de predicción a partir de los resultados de la validación cruzada interna (modelo_xgb\$pred). - Evaluación de la calidad del modelo en distintos umbrales de probabilidad (cutoffs) usando la librería ROCR.

**Generación de predicciones sobre el conjunto de prueba** - Con el modelo ajustado, se estimaron las probabilidades de pobreza para cada hogar del conjunto de test. - Aplicando el umbral óptimo, se generó la variable binaria pobre, que toma el valor 1 si la probabilidad de ser pobre es igual o mayor al cutoff, y 0 en caso contrario.

**Exportación de resultados** - Finalmente, se preparó un archivo de salida con los identificadores (id) y la predicción binaria (pobre). - Para asegurar trazabilidad y facilitar la identificación de los resultados, se incluyó en el nombre del archivo información sobre los hiperparámetros óptimos del modelo y el valor del cutoff.

```{r}
# Crear objeto con las predicciones del CV interno
pred <- prediction(modelo_xgb$pred$Pobre, modelo_xgb$pred$obs)

# Calcular F1 en todos los posibles puntos de corte
perf <- performance(pred, "f")

# Encontrar el índice del F1 máximo
best_f1_index <- which.max(slot(perf, "y.values")[[1]])

# Extraer el cutoff correspondiente
best_cutoff_xgb <- slot(perf, "x.values")[[1]][best_f1_index]
best_f1_xgb <- slot(perf, "y.values")[[1]][best_f1_index]

cat("Mejor cutoff encontrado:", round(best_cutoff_xgb, 3), "\n")
cat("F1 máximo obtenido:", round(best_f1_xgb, 3), "\n")

best_cutoff_xgb <- 0.343

# Predicciones en test
pred_prob_xgb <- predict(modelo_xgb, newdata = test_hogares_final, type = "prob")

# Generar variable binaria Pobre/No Pobre
test_hogares_final_xgb <- test_hogares_final %>%
  mutate(
    Prob_Pobre = pred_prob_xgb[, "Pobre"],
    pobre = ifelse(Prob_Pobre >= best_cutoff_xgb, 1, 0)
  )

#  Crear archivo de envío
predict_boosting <- test_hogares_final_xgb %>%
  select(id, pobre)


# Guardar modelo y predicciones


#  Extraer hiperparámetros del mejor modelo
params <- modelo_xgb$bestTune
param_str <- sprintf("n%s_md%s_eta%s_sub%s_col%s",
                     params$nrounds,
                     params$max_depth,
                     params$eta,
                     params$subsample,
                     params$colsample_bytree)

# ️ Nombre base del archivo
file_tag_xgb <- paste0("XGB_", param_str, "_SMOTE_CV5_cut", best_cutoff_xgb, "_")

#  Guardar modelo y predicciones
saveRDS(modelo_xgb, paste0(file_tag_xgb, ".rds"))
write.csv(predict_boosting, paste0(file_tag_xgb, ".csv"), row.names = FALSE)


```

```{r}

# Crear tabla de resumen con las principales métricas del modelo
resultados_xgb <- tibble::tibble(
  Métrica = c("Número de muestras", 
              "Número de predictores", 
              "Número de clases", 
              "Pasos de preprocesamiento",
              "Método de validación", 
              "Tamaño promedio de muestra en CV",
              "Mejor combinación de hiperparámetros",
              "ROC (AUC) promedio",
              "Sensibilidad promedio",
              "Especificidad promedio",
              "Accuracy promedio",
              "Kappa promedio"),
  Valor = c("164,960",
            "14",
            "2 (NoPobre, Pobre)",
            "novel, dummy, zv, smote, center, scale",
            "Validación Cruzada (5 folds)",
            "≈131,968 observaciones por fold",
            "nrounds = 300, max_depth = 6, eta = 0.1, gamma = 0, colsample_bytree = 0.8, min_child_weight = 3, subsample = 0.8",
            "0.808",
            "0.886",
            "0.475",
            "0.804",
            "0.371")
)

# Crear tabla con estilo profesional
tabla_xgb <- resultados_xgb %>%
  gt() %>%
  tab_header(
    title = md("**Resultados del Modelo XGBoost (eXtreme Gradient Boosting)**"),
    subtitle = "Entrenado con balanceo SMOTE y validación cruzada de 5 particiones"
  ) %>%
  cols_label(
    Métrica = "Métrica del modelo",
    Valor = "Valor estimado"
  ) %>%
  fmt_number(
    columns = Valor,
    decimals = 3,
    rows = 8:12
  ) %>%
  tab_style(
    style = cell_text(weight = "bold", color = "white"),
    locations = cells_title(groups = "title")
  ) %>%
  tab_style(
    style = cell_fill(color = "gray30"),
    locations = cells_title(groups = "title")
  ) %>%
  opt_table_font(font = list(google_font("Roboto"))) %>%
  tab_options(
    table.font.size = px(13),
    table.width = pct(100)
  )

# Mostrar tabla
tabla_xgb

# --- Exportar tabla a HTML, PDF y PNG ---
dir.create("Tablas y Graficos", showWarnings = FALSE)

# HTML
gtsave(tabla_xgb, "Tablas y Graficos/34.Resultados_Modelo_BOOSTING.html")

# PDF
webshot2::webshot(
  "Tablas y Graficos/34.Resultados_Modelo_BOOSTING.html",
  "Tablas y Graficos/34.Resultados_Modelo_BOOSTING.pdf"
)

# PNG
gtsave(tabla_xgb, "Tablas y Graficos/33.Resultados_Modelo_BOOSTING.png")


```

# Boosting ensamblado con CART

El ensamble XGB + CART combina un modelo de XGBoost y un árbol de decisión CART para predecir la condición de pobreza de los hogares. Los datos se procesan y combinan para aprovechar la potencia de XGBoost y la interpretabilidad de CART.

**Preprocesamiento** - Se agruparon niveles poco frecuentes de las variables *Dominio*, *Nivel_educativo* y *Actividad_Ocup* para reducir la cantidad de variables dummy. - Se eliminaron hogares de Bogotá para evitar sesgo geográfico. - Se crearon variables adicionales no lineales, como `Edad2 = Edad^2`.

**Preparación de la receta** - Se creó una receta con `recipe()` para preprocesar los datos: - Manejo de niveles nuevos con `step_novel()`. - Conversión de variables categóricas a dummies (`step_dummy()`). - Eliminación de variables con varianza cero (`step_zv()`).

**Balanceo de clases** - Se calculó `pos_weight` para equilibrar la proporción de clases minoritarias en XGBoost, mejorando el F1.

**Definición del control de entrenamiento** - Se configuró validación cruzada de 5 folds. - Se guardaron las predicciones finales para optimizar el ensamble. - La métrica principal de optimización fue **ROC AUC**.

**Entrenamiento de modelos** - XGBoost (`xgbTree`) entrenado en paralelo con un grid de hiperparámetros (`nrounds`, `max_depth`, `eta`, `gamma`, `colsample_bytree`, `min_child_weight`, `subsample`) y pesos de clase. - CART (`rpart`) entrenado con validación cruzada de 3 folds y grid de complejidad `cp`.

**Ensamble** - Se combinaron probabilidades de ambos modelos multiplicando por un peso ajustable para XGBoost y 1 menos el peso para CART. - Se recorrió un rango de pesos y se buscó el **cutoff** que maximiza el F1-score en el conjunto de entrenamiento. - Se identificaron el mejor peso, el mejor cutoff y el F1 máximo.

**Predicción sobre el conjunto de prueba** - Se aplicó el ensemble con los pesos y cutoff óptimos. - Se generó la predicción binaria (`pobre`) a partir de las probabilidades combinadas. - Se aseguró que la columna `id` estuviera presente para exportar resultados. - Se guardaron las predicciones en un archivo `.csv` con nombre que refleja el peso y cutoff optimizados.

```{r}

# Preprocesamiento

# Agrupar niveles poco frecuentes para evitar dummies excesivos
train_hogares_final_xgb_cart <- train_hogares_final %>%
  mutate(
    Dominio = fct_lump(Dominio, n = 20),
    Nivel_educativo = fct_lump(Nivel_educativo, n = 10),
    Actividad_Ocup = fct_lump(Actividad_Ocup, n = 10)
  )

test_hogares_final_xgb_carts <- test_hogares_final %>%
  mutate(
    Dominio = fct_lump(Dominio, n = 20),
    Nivel_educativo = fct_lump(Nivel_educativo, n = 10),
    Actividad_Ocup = fct_lump(Actividad_Ocup, n = 10)
  )

#Eliminar bogotá
train_hogares_final_xgb_cart <- train_hogares_final_xgb_cart %>%
  filter(Dominio != "BOGOTA")

#  Crear variables adicionales (no lineales e interacciones)
train_hogares_final_xgb_cart <- train_hogares_final_xgb_cart %>%
  mutate(
    Edad2 = Edad^2
  )

test_hogares_final_xgb_carts<- test_hogares_final_xgb_carts %>%
  mutate(
    Edad2 = Edad^2
  )


#semilla
set.seed(1011)

# Receta
receta_xgb_cart<- recipe(
  Pobre ~ Clase + Dominio + Tipo_vivienda + Nper + Sexo +
    Edad + Edad2 +
    Nivel_educativo + Actividad_Ocup,
  data = train_hogares_final
) %>%
  step_novel(all_nominal_predictors()) %>% #manejo de niveles
  step_dummy(all_nominal_predictors()) %>% #dummys
  step_zv(all_predictors()) #elimina variables con varianza cerp

receta_prep <- prep(receta_xgb_cart) #entrena la receta
train_ready <- bake(receta_prep, new_data = train_hogares_final)  #aplicar la receta
test_ready  <- bake(receta_prep, new_data = test_hogares_final) #aplicar la receta


# Balanceo de clases
pos_weight <- (sum(train_ready$Pobre == "NoPobre") /
               sum(train_ready$Pobre == "Pobre"))
cat(" scale_pos_weight =", round(pos_weight, 2), "\n")
#calcula cuantas veces más frecuentes son los NoPobres frente a los Pobres
#Este valor se usa en XGB para penalizar los errores de la clase minoritaria y mejora el F1 score

#  control de entrenamiento
ctrl_xgb_cart <- trainControl(
  method = "cv",  #validación cruzada
  number = 5,                 # 5 folds
  summaryFunction = twoClassSummary,
  classProbs = TRUE,
  verboseIter = TRUE,
  savePredictions = "final" #guarda predicciones mejor modelo
)


#  Grid de hiperparamentros

grid_xgb <- expand.grid(
  nrounds = c(600), #arboles
  max_depth = c(3, 4), #profundidad, controla el sobreajuste
  eta = c(0.03, 0.05, 0.07), #tasa de aprendizaje
  gamma = c(1, 2), #penalización
  colsample_bytree = 0.7,  #fracciones de columnas y filas usadas
  min_child_weight = c(4, 6), #minimo de muestras en una hoja 
  subsample = c(0.75, 0.85)
)


#  Paralelización y entrenamiento

cl_xgb_cart <- makeCluster(parallel::detectCores() - 1)
registerDoParallel(cl) #paralización de la validación cruzada


modelo_xgb <- train(
  x = select(train_ready, -Pobre),
  y = train_ready$Pobre,
  method = "xgbTree",
  trControl = ctrl_xgb_cart,
  tuneGrid = grid_xgb,
  metric = "ROC", #Optimiza por AUC
  weights = ifelse(train_ready$Pobre == "Pobre", pos_weight, 1) #usa pesos calculados para balancear clase minoritaria
)

stopCluster(cl_xgb_cart)
registerDoSEQ()



# MODELO CART (para ensemble)

modelo_cart_ensam <- train(
  Pobre ~ ., data = train_ready,
  method = "rpart",
  trControl = trainControl(method = "cv", number = 3, classProbs = TRUE),
  tuneGrid = expand.grid(cp = seq(0.001, 0.01, 0.002))) #para mas interpretabilidad

# Predicciones del ensemble en el TRAIN 
pred_xgb_train  <- predict(modelo_xgb, newdata = train_ready, type = "prob")[, "Pobre"] #predicción xgb
pred_cart_train <- predict(modelo_cart_ensam, newdata = train_ready, type = "prob")[, "Pobre"] #predicció cart

# Ajuste automático del peso del ensemble
pesos <- seq(0.5, 0.9, by = 0.1) #en xgb se prueban compinaciones entre 0.5 y 0.9 y cart es 1 - peso
mejor_f1 <- 0
mejor_peso <- 0
mejor_cutoff <- 0

# Loop para buscar pesos y cutoff que maximiza f1
for (w in pesos) {
  prob_ens <- w * pred_xgb_train + (1 - w) * pred_cart_train #Combina las probabilidades de ambos modelos
  pred_obj <- prediction(prob_ens, train_ready$Pobre)
  perf_f1 <- performance(pred_obj, "f") #F1 de los umbrales
  idx <- which.max(slot(perf_f1, "y.values")[[1]])
  f1_max <- slot(perf_f1, "y.values")[[1]][idx]
  cutoff <- slot(perf_f1, "x.values")[[1]][idx]
  if (f1_max > mejor_f1) {
    mejor_f1 <- f1_max
    mejor_cutoff <- cutoff
    mejor_peso <- w
  }
} #guarda el mejor f1 y su respestivo cutoff

#Resultados

cat(" Mejor peso XGB:", round(mejor_peso, 2), "\n")
cat(" Mejor cutoff  ", round(mejor_cutoff, 3), "\n")
cat(" F1 máximo estimado:", round(mejor_f1, 3), "\n")


#  Aplicar ensemble en TEST

pred_xgb_test  <- predict(modelo_xgb, newdata = test_ready, type = "prob")[, "Pobre"]
pred_cart_test <- predict(modelo_cart_ensam, newdata = test_ready, type = "prob")[, "Pobre"]


#  Aplicar ensemble en TEST
test_ready$Prob_Pobre_Ens <- mejor_peso * pred_xgb_test + (1 - mejor_peso) * pred_cart_test #Aplicar pesos y umbral
test_ready$pobre <- ifelse(test_ready$Prob_Pobre_Ens >= mejor_cutoff, 1, 0) #Genera la predicción binaria

# Recuperar ID
if (!"id" %in% names(test_ready)) test_ready$id <- test_hogares_final$id

#  Guardar CSV  

csv_name <- paste0(
  "XGB_CART_ENSEMBLE_F1opt_w", mejor_peso,
  "_cut", round(mejor_cutoff, 3), "_", ".csv"
)

write.csv(test_ready %>% select(id, pobre), csv_name, row.names = FALSE)

```

Adicionalmente graficamos:

```{r}

#  Guardar resultados reales del loop

resultados <- data.frame()

for (w in pesos) {
  prob_ens <- w * pred_xgb_train + (1 - w) * pred_cart_train
  pred_obj <- prediction(prob_ens, train_ready$Pobre)
  perf_f1 <- performance(pred_obj, "f")
  umbrales <- slot(perf_f1, "x.values")[[1]]
  f1_vals  <- slot(perf_f1, "y.values")[[1]]
  
  df_temp <- data.frame(
    Peso_XGB = w,
    Umbral = umbrales,
    F1 = f1_vals
  )
  resultados <- rbind(resultados, df_temp)
}


#  Filtrar el mejor peso (ej. 0.9) y buscar F1 óptimo

resultados_filtrado <- resultados %>% filter(Peso_XGB == mejor_peso)
optimo <- resultados_filtrado[which.max(resultados_filtrado$F1), ]


# Gráfica real del F1 vs Umbral

ensamble_grafica <- ggplot(resultados_filtrado, aes(x = Umbral, y = F1)) +
  geom_area(fill = "#D6EAF8", alpha = 0.6) +
  geom_line(color = "#21618C", linewidth = 1.3) +
  geom_point(data = optimo, aes(x = Umbral, y = F1),
             color = "#E74C3C", size = 3.5) +
  geom_label(
    data = optimo,
    aes(label = paste0("Umbral óptimo = ", round(optimo$Umbral, 3),
                       "\nF1 = ", round(optimo$F1, 3))),
    fill = "#E74C3C", color = "white",
    fontface = "bold", label.size = 0,
    vjust = -0.5, size = 3.8
  ) +
  labs(
    title = "Optimización del umbral de clasificación",
    subtitle = paste0("Modelo Ensamble (XGBoost + CART) con peso XGB = ", mejor_peso),
    x = "Umbral de clasificación (cutoff)",
    y = "F1-score"
  ) +
  theme_minimal(base_size = 13) +
  theme(
    plot.title = element_text(face = "bold", hjust = 0.5),
    plot.subtitle = element_text(hjust = 0.5, color = "gray30"),
    axis.title = element_text(face = "bold")
  )

ensamble_grafica

#  Guardar la figura

dir.create("Tablas y Graficos", showWarnings = FALSE)

ggsave("Tablas y Graficos/ENSAMBLE_F1vsUmbral.png", plot = ensamble_grafica,
       width = 8, height = 5, dpi = 300)
ggsave("Tablas y Graficos/ENSAMBLE_F1vsUmbral.pdf", plot = ensamble_grafica,
       width = 8, height = 5)


```


## 4. Conclusiones























